ACORDAO-COMPLETO-2515473

ACÓRDÃO 1047/2022 ATA 6/2022 - SEGUNDA CÂMARA

VISTOS, relatados e discutidos estes autos Tomada de Contas Especial-TCE instaurada pelo Ministério do Turismo (MTur) , em desfavor da Associação Cultura Acesa e do Sr. Rodrigo Cavalcanti Magalhães, presidente daquela associação à época dos fatos, em razão de irregularidades na execução física do objeto do Convênio 692/2009 (Siafi 704174/2009) , firmado em 21/7/2009, tendo por objeto a implementação do projeto intitulado "Festival de Música Candango Cantador" em Brasília/DF.
ACORDAM os Ministros do Tribunal de Contas da União, reunidos em Sessão da Segunda Câmara, ante as razões expostas pelo Relator, em:
9.1. considerar revel o Sr. Rodrigo Cavalcanti Magalhães para todos os efeitos, dando-se prosseguimento ao processo, com fulcro no art. 12, § 3º, da Lei 8.443/1992; 
9.2. acolher parcialmente as alegações de defesa apresentadas pela Associação Cultura Acesa;
9.3. julgar irregulares, nos termos dos arts. 1º, inciso I; 16, inciso III, alíneas "b" e "c", § 2º, da Lei 8.443/92 c/c os arts. 19 e 23, inciso III, da mesma Lei, e com os arts. 1º, inciso I; 209, inciso II, e 214, inciso III, do Regimento Interno/TCU, as contas da Associação Cultura Acesa e do Sr. Rodrigo Cavalcanti Magalhães, e condená-los solidariamente ao pagamento das quantias a seguir especificadas, com a fixação do prazo de quinze dias, a contar da notificação, para comprovarem, perante o Tribunal (art. 214, inciso III, alínea "a", do Regimento Interno) , o recolhimento da dívida aos cofres do Tesouro Nacional, atualizada monetariamente e acrescida dos juros de mora, calculada a partir das datas discriminadas e até a data do recolhimento, na forma prevista na legislação em vigor, abatendo-se na oportunidade o valor já ressarcido:
9.3.1 Débito referente à Irregularidade 3 (pagamentos indevidos realizados à empresa Peigon Produções Culturais Ltda. ME) :
	Data
	Valor (R$) 

	10/11/2009
	6.166,41

	10/11/2009
	3.833,28

	10/11/2009
	6.666,99

	10/11/2009
	1.973,34

	13/11/2009
	4.769,00

	25/11/2009
	1.020,00

9.3.2. Débito referente à irregularidade 5 (notas fiscais comprobatórias de despesas sem a identificação do convênio e a especificação da despesa) :
	Data
	Valor (R$ ) 

	23/9/2009
	3.060,00

	5/10/2009
	7.200,00

	6/10/2009
	5.700,00

	10/11/2009
	1.973,34

9.3.3. Débito referente à irregularidade 8 (contratação de artistas sem apresentação de orçamentos, contratos de exclusividade e comprovantes de pagamentos dos cachês respectivos) :
	Data
	Valor (R$) 

	21/9/2009
	220.000,00

9.4. aplicar à Associação Cultura Acesa e ao Sr. Rodrigo Cavalcanti Magalhães, individualmente, a multa prevista no art. 57 da Lei 8.443/1992 c/c o art. 267 do Regimento Interno, no valor de R$ 30.000,00 (trinta mil reais) , com a fixação do prazo de quinze dias, a contar da notificação, para comprovar, perante o Tribunal (art. 214, inciso III, alínea "a", do Regimento Interno) , o recolhimento da dívida aos cofres do Tesouro Nacional, atualizada monetariamente desde a data do acórdão até a do efetivo recolhimento, se for paga após o vencimento, na forma da legislação em vigor;
9.5.  autorizar, desde logo, a cobrança judicial da dívida, caso não atendidas as notificações, na forma do disposto no art. 28, inciso II, da Lei 8.443/1992;
9.6.  autorizar, nos termos do art. 26 da Lei 8.443, de 1992, caso solicitado, o parcelamento das dívidas em até 36 (trinta e seis) parcelas mensais e sucessivas, esclarecendo aos responsáveis que a falta de pagamento de qualquer parcela importará no vencimento antecipado do saldo devedor (art. 217, § 2º, do Regimento Interno do TCU) , sem prejuízo das demais medidas legais;
9.7. encaminhar cópia desta deliberação, bem como dos relatório e voto que a fundamentam, à Procuradoria da República no Distrito Federal, nos termos do § 3º do art. 16 da Lei 8.443/1992 c/c § 7º do art. 209 do Regimento Interno do TCU, para ajuizamento das ações cabíveis, informando-se que o inteiro teor da decisão pode ser consultado no endereço virtual https://www.tcu.gov.br/acordaos; e
9.8. enviar cópia deste Acórdão ao Ministério do Turismo-MTur, nos termos do Memorando-Circular 58/2018-Segecex, de 12/11/2018, para ciência, informando que a presente deliberação, acompanhada do Relatório e do Voto que a fundamentam, está disponível para consulta no endereço virtual https://www.tcu.gov.br/acordaos, além de esclarecer que, caso requerido, o TCU poderá fornecer sem custos as correspondentes cópias, de forma impressa.

TOMADA DE CONTAS ESPECIAL. Tomada de Contas Especial 5/2016 da COORDENAÇÃO-GERAL DE CONVÊNIO - MTur.

Segunda Câmara

Coordenação-Geral de Convênio do Ministério do Turismo - MTur.

3. Interessados/Responsáveis:
3.1. Responsáveis: Associação Cultura Acesa (07.402.279/0001-89); Rodrigo Cavalcanti Magalhães (XXX.033.161-XX).

13.1. Ministros presentes: Bruno Dantas (Presidente), Augusto Nardes (Relator), Aroldo Cedraz e Antonio Anastasia.
13.2. Ministros-Substitutos presentes: Marcos Bemquerer Costa e André Luís de Carvalho.

AUGUSTO NARDES

Adoto como relatório, com ajustes de forma, a instrução elaborada na SecexTCE, que contou com a aprovação da instância diretiva da unidade (peças 148/150) e foi homologada pelo Ministério Público junto ao TCU (peça 151) :
"INTRODUÇÃO
1. 	Trata-se de Tomada de Contas Especial-TCE instaurado pelo Ministério do Turismo (MTur) , em desfavor da Associação Cultura Acesa (CNPJ 07.402.279/0001-89) e do Sr. Rodrigo Cavalcanti Magalhães (CPF XXX.033.161-XX) , presidente daquela associação à época dos fatos, em razão de irregularidades na execução física do objeto do Convênio 692/2009 (Siafi 704174/2009) , firmado em 21/7/2009 entre a referida associação e o MTur.
HISTÓRICO
2.          O mencionado instrumento tinha por objeto incentivar o turismo, por meio da implementação do projeto intitulado "Festival de Música Candango Cantador", mediante previsão de transferência de recursos financeiros de R$ 800.000,00 da parte da concedente, bem como alocação de R$ 88.890,00 da parte da convenente, perfazendo o montante de R$ 888.890,00, conforme se verifica do termo de convênio (peça 5) e respectivo plano de trabalho (peça 38) . A vigência do instrumento estendeu-se de 21/7/2009 a 28/12/2009.
3.         O repasse de recursos federais ocorreu por meio de uma única ordem bancária, emitida em 16/9/2009 e depositada na conta corrente 30.338-00, agência 347-8, do Banco do Brasil, no valor de R$ 800.000,00 (peça 9) .
4.            O Ministério do Turismo exarou os seguintes pareceres:
	Parecer
	Peça
	Data

	Nota Técnica de Análise 90/2011
	11 e 81, p. 585
	18/2/2011

	Nota Técnica de Reanálise 571/2014
	12 e 82, p. 91
	12/9/2014

	Nota Técnica de Reanálise 67/2015
	15 e 82, p. 423
	11/5/2015

	Nota Técnica de Reanálise Financeira 49/2016
	14 e 82, p. 469
	8/3/2016

5.         A Coordenação-Geral de Monitoramento, Fiscalização e Avaliação de Convênios da Secretaria Nacional de Políticas de Turismo/MTur emitiu em 14/10/2009 o Relatório de Supervisão in loco 166/2009 (peça 10) , concluindo inicialmente que, de modo geral, o evento foi considerado importante para Brasília/DF e cidades satélites, por ter proporcionado momentos de lazer e entretenimento para seus habitantes e gerado um aumento no fluxo turístico cultural na cidade.
6.         Em 28/1/2010 o presidente da Associação Cultural Acesa encaminhou a prestação de contas do convênio (peças 16 a 18) e, com base na documentação encaminhada, a Coordenação Extraordinária de Análise de Prestação de Contas emitiu a Nota Técnica de Análise 90/2011, de 18/2/2011 (peça 11) , concluindo que não foram apresentados elementos suficientes que permitissem a emissão de parecer técnico conclusivo a respeito do cumprimento do objeto do convênio, sendo necessário diligenciamento à convenente.
7.         A Nota Técnica de Reanálise 571/2014, de 12/9/2014 (peça 12) , emitida pela Coordenação-Geral de Monitoramento, Fiscalização e Avaliação de Convênios/MTur, considerou insuficientes os elementos apresentados (peças 19 a 42) , concluindo ser necessário novo diligenciamento à convenente.
8.       Na Nota Técnica de Reanálise 67/2015, de 11/5/2012 (peça 15) , a referida Coordenação-Geral consignou que, tendo em vista os apontamentos feitos na Nota 571/2014, algumas ressalvas foram atendidas, sendo as demais diligenciadas pela última vez, tendo em vista o que dispõe o art. 87 da Portaria/MTur 112/2013, segundo a qual "fica limitado a 2 (dois) o número de diligências objetivando o saneamento de uma mesma pendência". 
9.       Em 21/1/2016 a mesma Coordenação-Geral emitiu o despacho de reprovação em relação à execução física do objeto, nos seguintes termos (peça 13) :
 (...) 
tendo em vista que não consta nos autos elementos para a emissão do parecer técnico conclusivo, conclui-se pela reprovação quanto à execução física do objeto. Ressalta-se que a Nota Técnica de Reanálise 67/2015 foi emitida em 11/5/2015 e não houve manifestação do convenente até a presente data.
10.         A Coordenação de Análise de Prestação de Contas/MTur emitiu, em 25/1/2016, a Nota Técnica de Reanálise Financeira 49/2016 (peça 14) , sugerindo a "REPROVAÇÃO da prestação de contas, estritamente no aspecto da execução financeira".
11.         Em 8/3/2016, o Secretário Nacional de Qualificação e Promoção do Turismo, Sr. Júnior Coimbra, emitiu, na mesma nota técnica, a Decisão/Homologação (peça 14, p. 4) , com o seguinte teor:
Diante das análises proferidas no Parecer de Reanálise Técnica 67/2015, fl. 1061/1099, e Despachos da Coordenação-Geral de Monitoramento, Fiscalização e Avaliação de Convênios -  CGMC, fl. 1103/1106 e da Coordenação Geral de Convênios - CGCV, fl. 1105 e 0049/2016, relativas à execução física e financeira, respectivamente, decido pela REPROVAÇÃO da prestação de contas do Convênio 704174/2009.
12.      A Associação Cultural Acesa (CNPJ 07.402.279/0001-89) e o seu presidente, Sr. Rodrigo Cavalcanti Magalhães (CPF XXX.033.161-XX) , foram notificados em 8/3/2016 pela Coordenação-Geral de Convênios/MTur para recolhimento do valor integral repassado por meio do Convênio 692/2009, em face da reprovação da prestação de contas (peças 22 e 23) , não tendo, contudo, providenciado atendimento.
13.       A comissão de tomada de contas especial/MTur emitiu o despacho de 18/10/2016 (peça 35) , encaminhando o processo à Setorial Contábil para providências de consolidação do débito por meio de registro na conta de Ativo "Diversos Responsáveis Apurados", do responsável identificado na "Ficha de Qualificação do Responsável", ressaltando ainda que:
 (...) o aludido registro deverá ser feito mediante inscrição genérica que responsabilize, solidariamente, tanto a entidade convenente, como também os gestores responsáveis e executores que de alguma forma concorreram para o dano apurado, conforme entendimento firmado pelo Tribunal de Contas da União, por meio do Acórdão 2763/2011-TCU-Plenário, in verbis:
"9.2.1. na hipótese em que a pessoa jurídica de direito privado e seus administradores derem causa a dano ao erário na execução de avença celebrada com o poder público federal com vistas à realização de uma finalidade pública, incide sobre ambos a responsabilidade solidária pelo dano;".
14.       O tomador de contas emitiu o Relatório de TCE (peça 51) , de 18/10/2016, concluindo pela ocorrência de dano ao erário no valor total apurado de R$ 800.000,00, em valores originais, oriundo da impugnação total das despesas, decorrente de irregularidades na execução física do objeto, sob a responsabilidade do Sr. Rodrigo Cavalcanti Magalhães, gestor dos recursos federais recebidos por meio do Convênio 692/2009 (Siafi 704174/2009) , solidariamente com a Associação Cultural Acesa.
15.        O Relatório de Auditoria da CGU 1040/2016 anuiu ao relatório do tomador de contas quanto à imputação do referido débito (peça 52) , ressaltando, contudo, que o motivo da instauração da tomada de contas especial se consubstancia, também, no não encaminhamento da documentação exigida para a prestação de contas. O Certificado de Auditoria da CGU 1040/2016 certificou a irregularidade das contas (peça 53) .
16.         O Relatório de Auditoria da CGU 1040/2016 destacou os seguintes tópicos da Nota Técnica de Reanálise 67/2015 (peça 15) :
a) itens com "veiculação VT" e "veiculação SPOT" não cumpriram o Plano de Trabalho. Algumas notas fiscais não continham informações que atestassem a quantidade de tais veiculações;
b) confecção de materiais como crachá para produção/serviços flyer de divulgação não estavam em conformidade com a previsão do Plano de Trabalho. Além disso, não houve comprovação de materiais de confecção de banner de sinalização;
c) itens de infraestrutura, tais como locações de alambrado e de fechamento, não foram passíveis de comprovação. Conforme descrição da Nota Técnica, nas imagens haviam poucas placas de fechamento, utilizadas basicamente nas laterais do palco;
d) no que se refere à locação de telão, de tenda e de banheiro químico não foram apresentadas novas imagens visando à comprovação dos itens;
e) com relação à contratação de serviços e de empresa de produção, os documentos, como declaração individual de cada prestador de serviço discriminando a função exercida, não foram apresentados; e
f) acrescenta-se ainda que houve o registro, por meio de declaração da convenente, acerca da inexistência de patrocinadores e da inexistência de outros convênios visando ao apoio do evento. Contudo, por meio do material de divulgação, foi possível verificar a existência de outras entidades apoiadoras.
17.          Posto isso, quantificado definitivamente o débito pelo qual os responsáveis são alcançados, seguiu a TCE em trâmite pelo órgão superior de controle interno, cujo Parecer do Dirigente do Órgão de Controle Interno 1040/2016 (peça 54) concluiu igualmente pela irregularidade das contas, tendo o ministro de estado do turismo, no pronunciamento ministerial à peça 55, declarado haver tomado conhecimento das mencionadas conclusões.
18.          A instrução de peça 65 alvitrou a realização de citação dos responsáveis.
19.        Consoante delegação de competência do Exmo. Sr. Ministro-Relator e subdelegação do Secretário da Secex/CE (peça 66) , foram promovidas as citações da Associação Cultura Acesa e do Sr. Rodrigo Cavalcanti Magalhães, conforme Ofícios 780 e 781, de 3/4/2017 (peças 67 e 69) . 
20.       O AR do Ofício 781/2017 retornou com a indicação de ciência em 12/4/2017 (peça 74) , sendo que o Sr. Rodrigo Cavalcanti Magalhães não acostou aos autos alegações de defesa. No entanto, os argumentos apresentados pela Associação Cultura Acesa em suas alegações de defesa nas peças 78-82 podem também lhe trazer proveito processual.
21.       Tendo enviado a documentação a título de prestação de contas e após sucessivas diligências, que o responsável alega ter atendido satisfatoriamente, o MTur terminou por reprovar a prestação de contas pelo aspecto técnico. A análise financeira dos documentos encaminhados não foi apreciada, conforme disposto na Nota Técnica de Reanálise Financeira 49/2016 (peça 14, p. 2) .
22.      O responsável argumenta que não foi identificado adequadamente o dano ao erário, não sendo razoável ou proporcional imputar-lhe débito no montante integral dos recursos repassados, como se os eventos não tivessem sido realizados ou todo o montante houvesse sido desviado.
23.      Assim, após a análise das alegações de defesa apresentadas (peça 78) , a instrução de peça 83 propôs a realização de diligência ao MTur, com vistas a que fosse adequadamente quantificado um eventual dano ao erário que pudesse constituir o débito para a presente TCE. Na oportunidade desse reexame, deveria ser apreciada a documentação encaminhada também em relação à execução financeira.
24.       A proposta mereceu acolhimento da unidade técnica (peça 84) .
25. Consoante delegação de competência do Exmo. Ministro Relator, foram expedidos os Ofícios de diligência 1424 e 1590/2018, respectivamente peças 85 e 88.
26.      Em resposta, o MTur encaminhou os elementos de peças 89-124, com mais de 6.000 páginas (que se somam às 2.500 anteriormente já aduzidas aos autos) , coligindo documentos de prestação de contas repetidas vezes.
27.        Merecem destaques os seguintes pareceres técnicos, que, com propriedade, impugnaram despesas no montante de R$ 776.590,40 (87,3% do montante financeiro do convênio) , conforme quadro abaixo (plano de trabalho no Anexo I desta instrução; as linhas em vermelho indicam os itens impugnados pelo Parecer Técnico 149/2018 /GSNPTur/SNPTur) :
	Parecer
	Peça e página
	Análise
	Conclusão
	Valores Glosados (R$ 1,00) 

	Parecer Técnico 149/2018 /GSNPTur/SNPTur
	112, p. 11-19
	Física
	Aprovação em Parte
	576.590,40

	Parecer Financeiro 1122/2018
	114, p. 6-18
	Financeira
	Aprovação em Parte
	200.000,00

	Total
	776.590,40

28.       O confronto dos extratos bancários da conta corrente (dos meses agosto a dezembro/2008: peça 16, p. 116 e 147; peça 17, p. 100; peça 18, p. 55 e 100) com a documentação encaminhada a título de prestação de contas (relação de pagamentos: peça 16, p. 108-109; e demais documentos) permitiu a verificação da movimentação financeira do convênio e a identificação, segundo aquela instrução, de várias irregularidades: 1- as cotações de preços não observaram os princípios básicos que regem a administração pública, com indícios de direcionamento; 2 - cotação de preços para contratação de artistas sem referência prévia dos artistas, valores de mercado, contratos de exclusividade e outras informações relevantes; 3- pagamentos indevidos realizados à empresa Peigon Produções Culturais Ltda. ME; 4 - movimentação financeira irregular mediante cheques; 5 - as notas fiscais foram emitidas sem referência expressa ao número do convênio; 6 - notas fiscais emitidas após o prazo limite de vencimento; 7 - existência de inúmeros patrocínios não declarados; 8 - contratação de artistas sem apresentação de orçamentos, contratos de exclusividade, comprovantes de pagamentos dos cachês respectivos.
29.	Tais irregularidades, ainda segundo a instrução referida, rompem o imprescindível nexo de causalidade entre a execução financeira e a execução física do objeto avençado, podendo ensejar a irregularidade das contas, com a imputação de débito integral aos responsáveis. Uma vez que esses questionamentos não foram realizados na citação inicial, a instrução propôs que fossem renovadas as citações dos responsáveis, em homenagem aos princípios da ampla defesa e do contraditório.
30.	Dessa forma, após acolhida a proposta pela unidade técnica (peça 128) , foram realizadas as citações solidárias dos responsáveis, Associação Cultural Acesa (CNPJ 07.402.279/0001-89) , por meio do Ofício 0481/2019-TCU/Sec-CE, de 20/3/2019 (peça 129) e Rodrigo Cavalcanti Magalhães (CPF XXX.033.161-XX) , por meio do Ofício 0482/2019-TCU/Sec-CE, de 20/3/2019 (peça 131) , nos exatos termos transcritos abaixo:
PROPOSTA DE ENCAMINHAMENTO
81.	Diante do exposto, submetem-se os autos à consideração superior, propondo ao Tribunal:
I - realizar a citação solidária da Associação Cultural Acesa (CNPJ 07.402.279/0001-89) e do Sr. Rodrigo Cavalcanti Magalhães (CPF XXX.033.161-XX) , com fundamento nos arts. 10, § 1º; e 12, incisos I e II, da Lei 8.443/1992, para que, no prazo de quinze dias, apresentem alegações de defesa e/ou recolham aos cofres do Tesouro Nacional, a quantia abaixo indicada, atualizada monetariamente a partir da respectiva data até o efetivo recolhimento, abatendo-se, na oportunidade, quantias eventualmente ressarcidas, na forma da legislação em vigor: 
	Data
	Valor (R$) 
	Tipo

	16/9/2009
	800.000,00
	Débito

	4/12/2009
	108,72
	Crédito

I.1 - Ocorrência: Não comprovação da boa e regular aplicação dos recursos federais repassados pelo Ministério do Turismo (MTur) por meio do Convênio 692/2009 (Siafi 704174/2009) firmado em 21/7/2009, tendo por objeto a implementação do projeto intitulado "Festival de Música Candango Cantador" em Brasília/DF, em virtude da impugnação total das despesas, decorrente de irregularidades na execução física do objeto e do não encaminhamento da documentação suficiente exigida para a prestação de contas do convênio, nos termos consignados nos seguintes posicionamentos técnicos: Nota Técnica de Análise 90/2011 (de 18/2/2011; peça 11) ; Nota Técnica de Reanálise 571/2014 (de 12/9/2014; peça 12) ; Nota Técnica de Reanálise 67/2015 (de 11/5/2012, peça 15) ; Nota Técnica de Reanálise Financeira 49/2016 (de 25/1/2016, peça 14) ; Parecer Técnico 149/2018 (peça 112, p. 11-19) e Parecer Financeiro 1122/2018 (peça 114, p. 6-18) ;
Ocorrências: não comprovação da boa e regular aplicação dos recursos federais repassados pelo Ministério do Turismo à Associação Cultural Acesa (CNPJ 07.402.279/0001-89) por meio do Convênio 692/2009 (Siafi 704174/2009; peça 5; objeto: implementação do projeto intitulado "Festival de Música Candango Cantador", com vigência estipulada para o período de 21/7/2009 a 28/12/2009) ;
Responsável: Associação Cultural Acesa (CNPJ 07.402.279/0001-89) e Sr. Rodrigo Cavalcanti Magalhães (CPF XXX.033.161-XX) , presidente à época dos fatos e signatário do termo de convênio;
Condutas:
direcionar a cotação de preços para contratar empresa para produção dos eventos denominados "Festival de Música Candango Cantador" (em São Sebastião, em Planaltina, em Samambaia e no Plano Piloto) e logística de hospedagem e passagens aéreas em favor da empresa Peigon Produções Culturais Ltda. ME, idealizadora do evento "Festival de Música Candango Cantador", que foi, inclusive, contratada por uma de suas concorrentes, a empresa Ossos do Ofício Confraria das Artes (v. peça 16, p. 123) para prestar serviço de curadoria (seleção de mostra artística; peça 18, p. 40) , em afronta aos princípios da impessoalidade, moralidade e economicidade exigidos na cláusula terceira, inciso II, letra 'h' do termo de convênio (irregularidade 1 da presente instrução) ;
promover a cotação de preços para 'contratação de empresa de produção artística especializada', contendo a genérica descrição de item como 'cachê artista médio porte - renome nacional', inviabilizando a formulação de propostas de padrão técnico e preços compatíveis, inviabilizando o atingimento da economicidade almejada (empresa contratada: Clube do Violeiro Caipira de Brasília, CNPJ 02.561.710/0001-16) (irregularidade 2 da presente instrução) ;
efetuar pagamentos indevidos à empresa Peigon Produções Culturais Ltda. ME, constantes da tabela 4 da presente instrução, que identifica o credor, prestador de serviço (coluna beneficiário) e os cheques de pagamento, que, no entanto, indicam como beneficiário a referida empresa (irregularidade 3 da presente instrução) ;
realizar a movimentação financeira da conta corrente específica por meio de cheques, descumprindo a cláusula sétima do termo de convênio e impedindo a comprovação do imprescindível nexo de causalidade entre as execuções financeira e física do objeto do convênio (irregularidade 4 da presente instrução) ;
receber notas fiscais comprobatórias de despesas sem a identificação do convênio e a especificação da despesa, descumprindo a cláusula décima segunda do termo de convênio e impedindo a comprovação do imprescindível nexo de causalidade entre as execuções financeira e física do objeto do convênio (irregularidade 5 da presente instrução) ;
receber notas fiscais emitidas após o limite previsto para emissão do documento fiscal (tabela 6 da presente instrução) , contendo carimbos informando que os prazos foram prorrogados, sem nenhuma comprovação do alegado, caracterizando, em princípio, documento inapto para comprovar a realização de despesas com recursos federais (irregularidade 6 da presente instrução) ;
apresentar declaração informando a inexistência de outros patrocinadores, o que contraria as evidências observadas no site da empresa Peigon Produções Culturais Ltda. ME, impossibilitando a necessária identificação de qual fonte de recursos custeou que parcela do objeto conveniado, impedindo a comprovação do imprescindível nexo de causalidade entre as execuções financeira e física do objeto do convênio (irregularidade 7 da presente instrução) ;
contratar artistas sem licitação ou mediante processo de inexigibilidade, mediante cotação de preços eivada de vícios insanáveis, sem identificação dos artistas contratados, sem apresentação de contratos de exclusividade e sem comprovação do pagamento dos cachês aos artistas que se apresentaram, impedindo a comprovação do imprescindível nexo de causalidade entre as execuções financeira e física do objeto do convênio das despesas realizadas nessas contratações, no valor de R$ 200.000,00 (irregularidade 8 da presente instrução) ;
Dispositivos Violados: Art. 63 da Lei 4320/1964, o art. 93, do Decreto Lei 200/1967, art. 50, §3º, da Portaria Interministerial 127/2008, Lei 8.666/1993, Lei 10.520/2002, Decreto 3.555/2000, Termo de Convênio e consoante entendimento firmado no Acórdão 1435/2017-TCU-Plenário, destacado na presente instrução;
Nexo de Causalidade: As condutas descritas impediram o estabelecimento do nexo causal entre as despesas efetuadas com os recursos recebidos por força do Convênio 692/2009 (Siafi 704174/2009; peça 5) , que consistiria na efetiva comprovação da realização das despesas destinadas à realização do evento;
Evidências: Termo de convênio (peça 5) ; posicionamentos técnicos do MTur: Nota Técnica de Análise 90/2011 (de 18/2/2011; peça 11) ; Nota Técnica de Reanálise 571/2014 (de 12/9/2014; peça 12) ; Nota Técnica de Reanálise 67/2015 (de 11/5/2012, peça 15) ; Nota Técnica de Reanálise Financeira 49/2016 (de 25/1/2016, peça 14) ; Parecer Técnico 149/2018 (peça 112, p. 11-19) e Parecer Financeiro 1122/2018 (peça 114, p. 6-18) ;
 (...) 
31.	Devidamente citados, conforme Despacho de Conclusão das Comunicações Processuais de peça 146, não houve resposta do Sr. Rodrigo Cavalcanti Magalhães, permanecendo revel até a presente data.
EXAME TÉCNICO
Da validade das notificações
32.	Preliminarmente, cumpre tecer breves considerações sobre a forma como são realizadas as comunicações processuais no TCU. A esse respeito, destacam-se o art. 179, do Regimento Interno do TCU (Resolução 155, de 4/12/2002) e o art. 4º, inciso III, § 1º, da Resolução TCU 170, de 30 de junho de 2004, in verbis:
Art. 179. A citação, a audiência ou a notificação, bem como a comunicação de diligência, farse-ão:
I - mediante ciência da parte, efetivada por servidor designado, por meio eletrônico, fac-símile, telegrama ou qualquer outra forma, desde que fique confirmada inequivocamente a entrega da comunicação ao destinatário;
II - mediante carta registrada, com aviso de recebimento que comprove a entrega no endereço do destinatário;
III - por edital publicado no Diário Oficial da União, quando o seu destinatário não for localizado
 (...) 
Art. 3º As comunicações serão dirigidas ao responsável, ou ao interessado, ou ao dirigente de órgão ou entidade, ou ao representante legal ou ao procurador constituído nos autos, com poderes expressos no mandato para esse fim, por meio de:
I - correio eletrônico, fac-símile ou telegrama;
II - servidor designado;
III - carta registrada, com aviso de recebimento;
IV - edital publicado no Diário Oficial da União, quando o seu destinatário não for localizado, nas hipóteses em que seja necessário o exercício de defesa.
Art. 4º. Consideram-se entregues as comunicações:
I - efetivadas conforme disposto nos incisos I e II do artigo anterior, mediante confirmação da ciência do destinatário;
II - realizadas na forma prevista no inciso III do artigo anterior, com o retorno do aviso de recebimento, entregue comprovadamente no endereço do destinatário;
III - na data de publicação do edital no Diário Oficial da União, quando realizadas na forma prevista no inciso IV do artigo anterior.
§ 1º O endereço do destinatário deverá ser previamente confirmado mediante consulta aos sistemas disponíveis ao Tribunal ou a outros meios de informação, a qual deverá ser juntada ao respectivo processo.
 (...) 
33.	Bem se vê, portanto, que a validade da citação via postal não depende de que o aviso de recebimento seja assinado pelo próprio destinatário da comunicação, o que dispensa, no caso em tela, a entrega do AR em "mãos próprias". A exigência da norma é no sentido de o Tribunal verificar se a correspondência foi entregue no endereço correto, residindo aqui a necessidade de certeza inequívoca. 
34.	Não é outra a orientação da jurisprudência do TCU, conforme se verifica dos julgados a seguir transcritos:
São válidas as comunicações processuais entregues, mediante carta registrada, no endereço correto do responsável, não havendo necessidade de que o recebimento seja feito por ele próprio (Acórdão 3648/2013-TCU-Segunda Câmara, Relator Ministro JOSÉ JORGE) ;
É prescindível a entrega pessoal das comunicações pelo TCU, razão pela qual não há necessidade de que o aviso de recebimento seja assinado pelo próprio destinatário. Entregandose a correspondência no endereço correto do destinatário, presume-se o recebimento da citação. (Acórdão 1019/2008-TCU-Plenário, Relator Ministro BENJAMIN ZYMLER) ;
As comunicações do TCU, inclusive as citações, deverão ser realizadas mediante Aviso de Recebimento - AR, via Empresa Brasileira de Correios e Telégrafos, bastando para sua validade que se demonstre que a correspondência foi entregue no endereço correto. (Acórdão 1526/2007-TCU-Plenário, Relator Ministro AROLDO CEDRAZ) .
35.	A validade do critério de comunicação processual do TCU foi referendada pelo Supremo Tribunal Federal, nos termos do julgamento do MS-AgR 25.816/DF, por meio do qual se afirmou a desnecessidade da ciência pessoal do interessado, entendendo-se suficiente a comprovação da entrega do "AR" no endereço do destinatário:
Ementa: agravo regimental. Mandado de segurança. Desnecessidade de intimação pessoal das decisões do tribunal de contas da união. art. 179 do regimento interno do TCU. Intimação do ato impugnado por carta registrada, iniciado o prazo do art. 18 da lei nº 1.533/51 da data constante do aviso de recebimento. Decadência reconhecida. Agravo improvido.
O envio de carta registrada com aviso de recebimento está expressamente enumerado entre os meios de comunicação de que dispõe o Tribunal de Contas da União para proceder às suas intimações.
O inciso II do art. 179 do Regimento Interno do TCU é claro ao exigir apenas a comprovação da entrega no endereço do destinatário, bastando o aviso de recebimento simples. 
Da revelia do Sr. Rodrigo Cavalcanti Magalhães (CPF XXX.033.161-XX) 
36.	No caso vertente, a citação do responsável se deu em endereço provenientes de pesquisas de endereços realizadas pelo TCU (vide item 12 da instrução) , conforme endereço constante no sistema da Receita Federal (peça 125) , como também em endereços provenientes de sistemas públicos (TSE e Renach) . A entrega dos ofícios citatórios nesses endereços ficou comprovada conforme detalhamento a seguir:
36.1.	Rodrigo Cavalcanti Magalhães, Ofício 0482/2019-SecexTCE (peça 131) e Ofício 0171/2019-Secomp-2 (peça 144 - AR de peça 145) . Conforme consta do Despacho de peça 146.
37.	Nos processos do TCU, a revelia não leva à presunção de que seriam verdadeiras todas as imputações levantadas contra os responsáveis, diferentemente do que ocorre no processo civil, em que a revelia do réu opera a presunção da verdade dos fatos narrados pelo autor (Acórdão 1009/2018-TCU-Plenário, Relator: BRUNO DANTAS; 2369/2013 - TCU - Plenário, Relator: BENJAMIN ZYMLER e 2449/2013 - TCU - Plenário, Relator: BENJAMIN ZYMLER) . Dessa forma, a avaliação da responsabilidade do agente não pode prescindir da prova existente no processo ou para ele carreada. 
38.	Ao não apresentar sua defesa, o responsável deixou de produzir prova da regular aplicação dos recursos sob sua responsabilidade, em afronta às normas que impõem aos gestores públicos a obrigação legal de, sempre que demandados pelos órgãos de controle, apresentar os documentos que demonstrem a correta utilização das verbas públicas, a exemplo do contido no art. 93 do Decreto-Lei 200/1967: "Quem quer que utilize dinheiros públicos terá de justificar seu bom e regular emprego na conformidade das leis, regulamentos e normas emanadas das autoridades administrativas competentes." 
39.	Mesmo as alegações de defesa não sendo apresentadas, considerando o princípio da verdade real que rege esta Corte, procurou-se buscar, em manifestações do responsável na fase interna desta Tomada de Contas Especial, se havia algum argumento que pudesse ser aproveitado a seu favor. 
40.	No entanto, o responsável não se manifestou na fase interna, não havendo, assim, nenhum argumento que possa vir a ser analisado e posteriormente servir para afastar as irregularidades apontadas.
41.	Em se tratando de processo em que a parte interessada não se manifestou acerca das irregularidades imputadas, não há elementos para que se possa efetivamente aferir e reconhecer a ocorrência de boa-fé na conduta do responsável, podendo este Tribunal, desde logo, proferir o julgamento de mérito pela irregularidade das contas, conforme os termos dos §§ 2º e 6º do art. 202 do Regimento Interno do TCU. (Acórdão 2064/2011-TCU-Primeira Câmara (relator: Ubiratan Aguiar) , 6.182/2011-TCU-1ª Câmara (relator: Weber de Oliveira) , 4.072/2010-TCU-1ª Câmara (Relator: Valmir Campelo) , 1.189/2009-TCU-1ª Câmara (Relator: Marcos Bemquerer) , 731/2008-TCU-Plenário (Relator: Aroldo Cedraz) .
42.	Dessa forma, o responsável Rodrigo Cavalcanti Magalhães deve ser considerado revel, nos termos do art. 12, §3º, da Lei 8.443/1992, devendo as contas serem julgadas irregulares, condenando-o ao débito apurado e aplicando-lhe a multa prevista no art. 57 da Lei 8.443/1992.
Alegações de defesa apresentadas pela Associação Cultura Acesa (peça 143) 
43.	As atuais alegações de defesa foram apresentadas pelo mesmo escritório de advocacia que trouxe as alegações de defesa de peça 78 e, portanto, apresenta o mesmo histórico dos fatos ocorridos, mas acrescenta (peça 143, p. 6-8) a suposição de que teria havido a prescrição quinquenal do débito, visto que o repasse ocorreu em 16/9/2009 e a primeira citação pelo TCU se deu em 3/4/2017, um intervalo de bem mais de sete anos entre os fatos citados.
Da Prescrição das Pretensões Punitiva e Ressarcitória a cargo do TCU 
44.	O Supremo Tribunal Federal - STF, no Recurso Extraordinário - RE 636.886, fixou a tese, com repercussão geral reconhecida, de que "é prescritível a pretensão de ressarcimento ao erário fundada em decisão de Tribunal de Contas" (Tema 899) . Não obstante as indagações acerca da abrangência da tese firmada, no sentido de que se circunscreveria apenas ao processo de execução (em outras palavras, inaplicável à pretensão de ressarcimento exercida nos autos do processo de TCE) , verifica-se que o STF, mediante decisões prolatadas pelas duas turmas, tem decidido de forma reiterada que se aplica à pretensão sancionatória e ressarcitória a cargo do Tribunal de Contas da União o prazo prescricional de 5 (cinco) anos previsto na Lei 9.873/1999.
45.	Seja por aplicação direta ou por analogia, a orientação sufragada é no sentido de que o prazo de 5 anos é compatível com a tese de que a ação e a execução prescrevem no mesmo prazo (Súmula 150 do STF) , bem como com o fato de que a Lei 9.873/1999 - que regulamenta o exercício de ação punitiva pela Administração Pública Federal, direta e indireta - regeria integralmente a prescrição no âmbito do TCU. Quanto a este último aspecto, o Ministro Roberto Barroso, no voto exarado no julgamento do MS 32.201, embora tenha advertido que a atuação do TCU, em sua acepção clássica, não se qualifica como exercício do poder de polícia, ressaltou que a Lei 9.873/1999 assumiria vocação regulatória geral da prescrição do exercício da competência sancionadora da Administração Pública, sendo sua disciplina aplicável a qualquer ação punitiva da Administração Pública Federal, exceto àquelas esferas em que exista regulamentação específica. Ademais, completa, dada a autonomia científica do Direito Administrativo, não haveria razão plausível para suprimir a omissão da Lei Orgânica do Tribunal de Contas da União, quanto ao prazo prescricional, valendo-se das normas de direito civil, e não das de direito administrativo.
46.	Eis algumas ementas de decisões que evidenciam o entendimento predominante do STF:
Ementa: AGRAVO REGIMENTAL EM MANDADO DE SEGURANÇA. TOMADA DE CONTAS ESPECIAL. TRIBUNAL DE CONTAS DA UNIÃO. CONDENAÇÃO A RESSARCIMENTO AO ERÁRIO. PRESCRIÇÃO. MARCO INTERRUPTIVO. ART. 2°, II, DA LEI 9.873/1999. ATO INEQUÍVOCO DE APURAÇÃO DO FATO. DISCUSSÃO. DIREITO LÍQUIDO E CERTO. DEMONSTRAÇÃO. INOCORRÊNCIA. SUBSISTÊNCIA DA DECISÃO AGRAVADA. AGRAVO A QUE SE NEGA PROVIMENTO. I - As razões do agravo regimental são inaptas para desconstituir os fundamentos da decisão agravada, que, por isso, se mantêm hígidos. II - Aplicando-se a regulamentação da Lei 9.873/1999 ao caso concreto, observa-se que a pretensão sancionatória do TCU, em relação aos atos praticados pelo impetrante, levando-se em consideração a ocorrência de 5 causas interruptivas da prescrição, não teria sido fulminada pelo decurso do tempo. III - A pretensão do recorrente, fundada na discussão sobre os fatos apontados como marcos interruptivos da prescrição da pretensão punitiva da Administração Pública, refoge aos estreitos limites do mandamus, ante a ausência de liquidez e certeza do direito pleiteado. IV - Agravo regimental a que se nega provimento. MS 36067 ED-AgR. Órgão julgador: Segunda Turma. Relator (a) : Min. RICARDO LEWANDOWSKI. Julgamento: 18/10/2019.
Ementa: AGRAVO REGIMENTAL EM RECLAMAÇÃO. TRIBUNAL DE CONTAS DA UNIÃO. TOMADA DE CONTA ESPECIAL. PRESCRIÇÃO DA PRETENSÃO PUNITIVA. RECONHECIDA EM DECISÃO DO SUPREMO TRIBUNAL FEDERAL. PRESCRITIBILIDADE DO RESSARCIMENTO AO ERÁRIO FUNDADA EM DECISÃO DE TRIBUNAL DE CONTAS. AÇÃO DE IMPROBIDADE ADMINISTRATIVA COM PEDIDO DE RESSARCIMENTO JÁ EM CURSO. AGRAVO REGIMENTAL A QUE SE NEGA PROVIMENTO. I - O acórdão do TCU determinou a formação de processo administrativo para avaliarem, efetivamente, a eventual responsabilização do agravado para o ressarcimento do dano ao erário, contrariando, assim, autoridade desta Corte no MS 35.512/DF, uma vez que houve a concessão da segurança para declarar a ocorrência da prescrição da pretensão punitiva do TCU em relação às infrações imputadas a ele, destacando-se que a União poderia perseguir os valores referentes ao ressarcimento dos danos na esfera judicial. II - Agravo regimental a que se nega provimento. (Rcl 39497 AgR. Órgão julgador: Segunda Turma. Relator (a) : Min. RICARDO LEWANDOWSKI. Julgamento: 10/10/2020) .
Ementa: MANDADO DE SEGURANÇA. DIREITO ADMINISTRATIVO. TRIBUNAL DE CONTAS DA UNIÃO. SERVIDOR DA SECRETARIA DE SAÚDE DO ESTADO DO ACRE. FISCALIZAÇÃO OMISSA E DEFICIENTE NA EXECUÇÃO DE DOIS CONVÊNIOS FIRMADOS ENTRE A SECRETARIA ESTADUAL E O MINISTÉRIO DA SAÚDE. APLICAÇÃO DE MULTA. ARTS. 28, II, E 58, II, DA LEI 8.443/1992. ART. 268, II, DO REGIMENTO INTERNO DO TCU. PRESCRIÇÃO DA PRETENSÃO SANCIONATÓRIA. OCORRÊNCIA. APLICAÇÃO DA LEI 9.873/1999. PRECEDENTES DESTE STF. MEDIDA LIMINAR DEFERIDA E RATIFICADA NO EXAME DE MÉRITO. SEGURANÇA CONCEDIDA PARA AFASTAR A MULTA APLICADA. 1. A prescrição da pretensão punitiva do TCU é regulada pela Lei 9.873/1999, descabendo a aplicação do prazo decenal previsto na legislação civil (art. 205 do Código Civil) . Ao revés, incide o prazo quinquenal previsto na Lei 9.873/1999 (MS 32201, Rel. Min. Roberto Barroso, PRIMEIRA TURMA, DJe 7/8/2017; MS 35.512-AgR, Rel. Min. Ricardo Lewandowski, SEGUNDA TURMA, DJe 21/6/2019) . 2. In casu, na linha do parecer apresentado pelo Ministério Público Federal e da decisão liminar de minha lavra, é inequívoca a superação do prazo prescricional quinquenal. Os ilícitos apontados pela Corte de Contas ocorreram em julho de 2006, tendo o processo de auditoria sido instaurado em 9/10/2006. A ordem de citação do responsável para a audiência, por sua vez, ocorreu em 25/6/2007. Entretanto, a decisão condenatória recorrível foi exarada somente em 31/5/2016, data da prolação do Acórdão 3513/2016-TCU-Primeira Câmara. 3. Ex positis, CONCEDO A SEGURANÇA unicamente para afastar a sanção de multa aplicada ao impetrante, nos autos da Tomada de Contas Processo 023.288/2006-0, máxime da ocorrência de prescrição da pretensão punitiva do Tribunal de Contas da União. MS 35940. (Órgão julgador: Primeira Turma. Relator (a) : Min. LUIZ FUX. Julgamento: 16/06/2020) .
47.	Essa orientação também foi seguida nas seguintes decisões monocráticas: MS 36.127-MC/DF e MS 35.940-MC/DF, Rel. Min. Luiz Fux; MS 35.294, MS 35.539/DF e MS 35.971-TP/DF, Rel. Min. Marco Aurélio; MS 34.256 MC/DF, MS 36.054-MC e MS 36.067-MC/DF, Rel. Min. Ricardo Lewandowski.
48.	Portanto, observa-se que o Supremo Tribunal Federal tem se pronunciado no sentido de reconhecer não só a aplicação da prescrição quinquenal com fulcro na interpretação da Lei 9.873/1999, mas também a incidência dos marcos interruptivos do prazo prescricional consignados na referida lei, tantas vezes quanto presentes os suportes fáticos (MS 32201, Relator: Min. Roberto Barroso) .
49.	Essa orientação também foi seguida nestas decisões monocráticas: MS 36.054, MS 34.256-MC, MS 35.512 e MS 36.067-MC, todos de relatoria do Min. Ricardo Lewandowski; MS 35.294, MS 35.539 e MS 35.971-TP, todos de relatoria do Min. Marco Aurélio; MS 32.201, Rel. Min. Roberto Barroso, e MS 36.127-MC e MS 35.940-MC, Min. Luiz Fux.
50.	Em relação ao termo inicial da contagem do prazo prescricional, o "caput" do art. 1º da Lei 9.873/1999 oferece solução que não destoa do modelo adotado pelo TCU no incidente de uniformização de jurisprudência, em que se examinou a prescrição da pretensão punitiva, nos termos do Acórdão 1441/2016-TCU-Plenário (Rel. Min. Benjamin Zymler) , com a adição da particularidade de explicitar o caso de infrações permanentes ou continuadas:
a) Regra geral: "data da prática do ato" (o que equivale a "ocorrência da irregularidade sancionada") ;
b) Regra especial: "no caso de infração permanente ou continuada, do dia em que tiver cessado".
Por seu turno, a Lei 9.873/1999, em seu art. 2º, estabelece as causas interruptivas da prescrição punitiva, consoante abaixo transcrito, já na redação conferida pela Lei 11.941/2009:
Art. 2º Interrompe-se a prescrição da ação punitiva:
I - pela notificação ou citação do indiciado ou acusado, inclusive por meio de edital;
II - por qualquer ato inequívoco, que importe apuração do fato;
III - pela decisão condenatória recorrível.
IV - por qualquer ato inequívoco que importe em manifestação expressa de tentativa de solução conciliatória no âmbito interno da administração pública federal.
51.	Por sua vez, o quadro a seguir indica alguns eventos processuais, ocorridos no curso de uma TCE (fase interna e externa) - instaurada em razão de irregularidades na aplicação de recursos da União transferidos a entes subnacionais - que poderiam ser enquadrados nas causas de interrupção da prescrição acima apontadas, sem prejuízo, é claro, de outras ocorrências fáticas elegíveis como marco interruptivo, a depender da forma de proceder de cada entidade ou órgão tomador de contas.
	I - pela notificação ou citação do indiciado ou acusado, inclusive por meio de edital;
	 (i) notificação no âmbito do procedimento administrativo de ressarcimento previamente à instauração da TCE;
 (ii) notificação efetuada pelo órgão tomador de contas acerca da instauração da TCE;
 (iii) citação efetuada pelo TCU.
*Data da ciência da notificação ou citação pelos responsáveis ou de publicação do edital no DOU.

	II - por qualquer ato inequívoco, que importe apuração do fato;
* procedimento que evidencie a apuração dos fatos irregulares, com o objetivo quantificar o dano e identificar possíveis responsáveis.
	 (i) relatório de sindicância ou PAD;
 (ii) relatório de apuração de irregularidades referente ao processo administrativo prévio à instauração da TCE;
 (iii) relatórios de fiscalização, pareceres, despachos, informações e memorandos relacionados à apuração dos fatos irregulares;
 (iv) relatório do tomador de contas;
 (v) relatório do controle interno; 
 (vi) termo de instauração ou designação de instauração da TCE;
 (vii) autuação da TCE no TCU; entre outras causas.
*Há quem inclua nesse grupo diligências que comprovam providências do responsável sobre as irregularidades investigadas.

	III - pela decisão condenatória recorrível.
	 (i) Verifica-se apenas no âmbito do TCU com a data da prolação do acórdão condenatório recorrível.

	IV - por qualquer ato inequívoco que importe em manifestação expressa de tentativa de solução conciliatória no âmbito interno da administração pública federal.
	 (i) pedido de parcelamento;
 (ii) pagamento parcial do débito;
 (iii) qualquer manifestação do responsável que demonstre claramente a sua intenção de recolher o débito.

52.	Bem se vê, portanto, que haveria uma multiplicidade de causas de interrupção da prescrição, conforme se depreende do art. 2º da Lei 9.873/1999. Tal exegese encontra respaldo em precedentes do STF, a exemplo do que se decidiu no julgamento do MS 36067 (Rel. Min. Ricardo Lewandowski) , com destaque para trecho do voto em que o Relator reconhece cinco causas de interrupção da prescrição, in verbis:
 (...) Assim, faz-se necessário levar em consideração que, apesar de os fatos objeto da apuração conduzida pela Corte de Contas remontarem aos anos de 1999 e 2000, período no qual o impetrante era Secretário de Saúde municipal, o Tribunal de Contas da União deu prosseguimento à tomada de contas especial por ter constatado a ocorrência de 5 causas interruptivas da prescrição, a saber: a) relatório de auditoria em conjunto realizada pelo Denasus e pela Secretaria Federal de Controle, lavrado em 06/07/2001, sendo este, certamente, um ato inequívoco que importou a apuração do fato (art. 2º, II, da Lei n. 9.873/1999) ; b) instauração de Tomada de Contas Especial pelo FNS, ocorrida em 05/10/2005, sendo este também, certamente, um ato inequívoco que importou a apuração do fato  (art. 2º, II, da Lei n. 9.873/1999) ; c) a autuação da presente Tomada de Contas Especial no âmbito do Tribunal de Contas da União, ocorrida em 12/08/2008, sendo este também, certamente, um ato inequívoco que importou a apuração do fato  (art. 2º, II, da Lei n. 9.873/1999) ; d) o ato que ordenou a citação do responsável, ora impetrante, ocorrida em 12/07/2010 (art. 2º, I, da Lei n. 9.873/1999) ; e e) o exercício do poder punitivo ocorrido em 20/06/2012, data da prolação do Acórdão 1563/2012-TCU-Plenário (art. 2º, III, da Lei n. 9.873/1999) .
53.	No presente caso, tendo como parâmetro a tese firmada pelo STF, no RE 636.886, no sentido de que ambas as pretensões do TCU (sancionatória e ressarcitória) sujeitam-se ao prazo prescricional de 5 anos previsto na Lei 9.873/1999, considerando, ainda, o sistema prescricional descrito na citada lei, inclusive as causas de suspensão e de interrupção da prescrição, temos os seguintes eventos processuais:
	a) final da vigência do convênio 2/12/2009;
	b) nota técnica de análise 90/2011, de 18/2/2011 (peça 11 e 81, p. 585) ;
	c) nota técnica de reanálise 571/2014, de 12/9/2014 (peça 12 e 82, p. 91) ;
	d) nota técnica de reanálise 67/2015, de 11/5/2015 (peça 15 e 82, p. 423) ;
	e) Nota Técnica de Reanálise Financeira 49/2016 (peça 14) , datada de 25/1/2016, que reprovou definitivamente as contas apresentadas, foi expedido o Ofício 1306/2016, datado de 8/3/2016, comunicando à Associação Cultura Acesa e ao seu presidente, Sr. Rodrigo Cavalcanti Magalhães, o resultado da análise da prestação de contas e sua reprovação;
	f) autuação da tomada de contas especial pelo TCU em 17/11/2016;
	g) ofícios de citação 0171/2019, 0481/2019 e 0482/2019, recebidos, respectivamente, em 6/6/2019, 2/4/2019 e 3/4/2019 (peças 133, 139 e 145) .
54.	Analisando-se a sequência de eventos processuais enumerados no item anterior, os quais teriam o condão de interromper a prescrição da ação punitiva desta Corte no entender do STF, observa-se que não transcorreu o prazo prescricional de 5 (cinco) anos entre cada evento processual e o seguinte. Portanto, mesmo levando-se em consideração o entendimento do STF, não teria ocorrido a prescrição da pretensão sancionatória e ressarcitória a cargo do TCU.
55.	Por outro lado, especificamente no que tange à prescrição da pretensão punitiva, verifica-se que o Acórdão 1441/2016-TCU-Plenário, Relator Ministro Benjamin Zymler, que uniformizou a jurisprudência acerca dessa questão, subordinou tal prescrição ao prazo prescricional geral indicado no art. 205, do Código Civil, que é de dez anos, contado da data de ocorrência da irregularidade sancionada, nos termos do art. 189, do Código Civil, sendo este prazo interrompido pelo ato que ordenar a citação, a audiência ou a oitiva do responsável.
56.	No caso em exame, não ocorreu a prescrição da pretensão punitiva, uma vez que os fatos ocorreram em 2009 (peça 16, p. 116) e o ato que autorizou a citação data de 21/3/2017 (peça 66) , não tendo transcorrido, desse modo, mais de 10 anos.
57.	Portanto, diferente do entendimento esposado pelos responsáveis, configurou-se a prescrição apenas quanto à competência sancionatória deste Tribunal, não se aplicando aos danos ao erário.
Alegações de mérito da defesa
58.	A seguir, a exposição e análise dos itens das alegações de defesa (peça 143, p. 9-19) quanto ao mérito das irregularidades que fizeram parte dos ofícios citatórios.
Irregularidade 1 (item "a" do Ofício 0481/2019-TCU/Sec-CE, peça 129) : direcionar a cotação de preços para contratar empresa para produção dos eventos (...) 
58.1.	A responsável nega a irregularidade, dizendo que houve equívoco na interpretação dos fatos. Diz que não pretendia mais dar seguimento ao evento "Festival Candango Cantador" em 2013, por perceber que ele possuía caraterísticas que fugia à identidade pretendida pelo grupo, e que a empresa Peigon Produções Culturais Ltda. ME, que tinha realizado a edição do mesmo evento em 2009, procurou a defendente com o interesse de manter o projeto, o que foi aceito, permitindo que a Peigon Produções assumisse a marca e o histórico do evento (peça 143, p. 9) . Dessa forma, o fato de, em 2013, a Peigon ter assumido o evento e sua logomarca, informando isso em seu sítio, não significa que ela fora sua criadora original, como interpretou o Tribunal.
Análise
58.1.1.	Antes de iniciar a análise de mérito das alegações de defesa e afim de ilustrar as ocorrências alvo deste processo, entende-se adequado reproduzir os itens 31 a 33 da instrução de peça 127. Nessa linha, a Associação Cultura Acesa realizou as seguintes cotações de preços para firmar os nove contratos abaixo descritos:
Tabela 1
	Serviços Contratados
	Documentos Encaminhados
	Empresa Contratada
	Valor

	Contratação de empresa de produção para os eventos em São Sebastião, em Planaltina, em Samambaia e no Plano Piloto e a Logística de Hospedagem e Passagens aéreas
	Propostas de preços das empresas:
Peigon Produções Culturais Ltda. ME (R$ 190.722,80) , Ossos do Ofício (RS 221.180,00) e Instituto Zabilin (RS 225.890,00) 
	Peigon Produções Culturais Ltda. ME
	190.722,80

	Contratação de artistas consagrados e jurados especializados para os 4 eventos do festival 
	Propostas de preços das empresas:
VBS Produções e Eventos, 
Ideias Assessoria Pesquisa e 
Projeto e Clube do Violeiro Caipira de Brasília
	Clube do Violeiro Caipira de Brasília
	220.000,00

	Contratação de empresa responsável pela divulgação do projeto Festival de Música Candango Cantador Música Candango Cantador
	Propostas de preços das empresas:
Instituto Zabilin de Arte e Cultura, 
Pool Soluções Gráficas e Editoração e 
Jefferson Augusto Mesquita ME
	Jefferson Augusto Mesquita ME
	227.872,00

	Contratação de empresa para fornecimento de equipamentos para a Sonorização do Evento Sonorização do Evento
	Propostas de preços das empresas:
Total Entretenimentos Ltda., 
MDA Som Luz e 
Tape Music Ltda.
	MDA Som, Luz, Estruturas Especiais Ltda.
	41.200,00

	Contratação de empresa para o fornecimento de equipamentos e materiais para a Estrutura do Evento.
	Propostas de preços das empresas:
Palco Locação Ltda., 
Multtendas e 
Local Locações de Palcos Ltda.
	Palco Locação Ltda.
	55.195,20

	Contratação de empresa para o fornecimento de 01 (uma) ambulância para cada evento do Projeto Festival de Música Candango Cantado
	Propostas de preços das empresas:
A & S Assessoria de Eventos, 
Samedi Assessoria e 
Heldis de Medeiros Azevedo Eventos ME
	Heldis de Medeiros Azevedo Eventos ME 
	5.700,00

	Locação de Van Executiva para suprir necessidades de transporte no Evento. necessidades de transporte no Evento.
	Propostas de preços das empresas:
Suprema Locadora e Turismo,
Amavs Turismo Ltda. e 
Brisa Transportes e Turismo
	Brisa Transportes e Turismo
	3.600,00

	Contratação de empresa para fornecimento de Gerador de Energia
	Propostas de preços das empresas:
Comércio e Instalações Elétricas, 
SOS Móvel Três R Ltda. e 
ORW Locações
	SOS Móvel Três R Ltda.
	16.000,00

	Contratação de empresa para o fornecimento de Tendas
	Propostas de preços das empresas:
Ana Paula Bezerra Duarte da Silva, 
Elite Promoções e Eventos e 
Promotus Produtora De Eventos Ltda.
	Promotus Produtora de Eventos Ltda.
	7.200,00

	TOTAL
	767.490,00

58.1.2.	Após as cotações indicadas na tabela acima, foram firmados os seguintes contratos:
	Contrato
 (peça e p.) 
	Empresa Contratada
	Serviços Contratados
	Valor (R$) 

	1/2009
 (104, p. 335-338) , 
em 11/8/2009
	Peigon Produções Culturais Ltda. ME
 (CNPJ 08.797.140/0001-44) 
	Contratação de empresa de produção para os eventos em São Sebastião, em Planaltina, em Samambaia e no Plano Piloto e a Logística de Hospedagem e Passagens aéreas 
	190.722,80 

	2/2009
 (104, p. 339-342) ,
em 21/9/2009
	Clube do Violeiro Caipira de Brasília 
 (CNPJ 02.561.710/0001-16) 
	04 artistas de médio porte e 20 jurados 
	220.000,00 

	3/2009
 (104, p. 343-347) ,
em 28/9/2009
	Jefferson Augusto Mesquita ME
 (CNPJ 10.459.013/0001-87) 
	Serviços para o Projeto Festival de Música Candango Cantador: Divulgação e Lançamento do Edital, Divulgação e Lançamento das Edições 
	227.872,00 

	4/2009
 (104, p. 348-351) ,
em 29/9/2009
	MDA Som, Luz, Estruturas Especiais Ltda. 
 (CNPJ 04.230.593/0001-33) 
	Contratação de empresa para fornecimento de equipamentos para a Sonorização do Evento e Telão
	41.200,00 

	5/2009
 (104, p. 376-379) ,
em 29/9/2009
	Palco Locação Ltda.
 (CNPJ 02.486.144/0001-25) 
	Fornecimento de equipamentos e materiais para a estrutura do evento. 
	55.195,20

	6/2009
 (108, p. 17-20) ,
em 5/10/2009
	WK&S Promoções e Eventos 
 (CNPJ 07.726.408/0001-94) 
	Locação de Ambulância com médico, enfermeira, condutor socorrista e material de primeiros socorros. -04 diárias 
	5.700,00

	7/2009
 (104, p. 352-355) ,
em 30/9/2009
	Promotus Produtora de Eventos Ltda. 
 (CNPJ 07.642.258/0001-54) 
	Fornecimento de Tendas 
	7.200,00 

	8/2009
 (104, p. 356-359) ,
em 5/10/2009
	Brisa Turismo - Isau Barros
 (CNPJ 07.728.197/0001-29) 
	Aluguel de van executiva 
	3.600,00 

	9/2009
 (104, p. 360-363) ,
em 30/9/2009
	SOS Móvel Três R Ltda. 
 (CNPJ 72.642.655/0001-74) 
	Fornecimento de Gerador de Energia 
	16.000,00 

	TOTAL
	767.490,00 

58.1.3.	O confronto dos extratos bancários da conta corrente (dos meses agosto a dezembro/2008: peça 16, p. 116 e 147; peça 17, p. 100; peça 18, p. 55 e 100) com a documentação encaminhada a título de prestação de contas (relação de pagamentos: peça 16, p. 108-109; e demais documentos) permitiu a verificação da movimentação financeira do convênio, conforme abaixo (nos cheques indicados em negrito, o pagamento foi destinado à empresa Peigon Produções Cultuarias Ltda., ao invés do beneficiário apontado, item de irregularidade mencionada nos tópicos seguintes) :
	Data
	Histórico
	Cheque
	Peça e p.
	Beneficiário
	Valor Crédito
 (R$) 
	Valor
Débito
 (R$) 

	4/8/2009
	Depósito Cheque BB Liquidado
				17.000,00
	
	4/8/2009
	Depósito Cheque BB Liquidado
				10.000,00
	
	5/8/2009
	Depósito Online
				11.890,00
	
	5/8/2009
	TED - Crédito em Conta
				50.000,00
	
	12/8/2009
	Cheque
	850001
	16, p. 117-120
	Peigon Produções Culturais
		88.000,00

	18/9/2009
	Ordem Bancária
				800.000,00
	
	21/9/2009
	Cheque
	850004
	16, p. 154-157
	Peigon Produções Culturais
		102.722,00

	21/9/2009
	Cheque
	850009
	16, p. 171-174
	Clube do Violeiro Caipira
		154.000,00

	21/9/2009
	Cheque Compensado
	850002
	16, p. 148-151
	Globo Comunicação S/A
		5.033,50

	21/9/2009
	Cheque Compensado
	850005
	16, p. 160-162
	TV Studios de Brasília
		22.160,80

	22/9/2009
	Cheque Compensado
	850011
	17, p. 12-15
	S/A Correio Braziliense
		10.333,83

	23/9/2009
	Cheque Compensado
	850010
	17, p. 8-11
	Comunidade Editora Ltda
		3.060,00

	28/9/2009
	Cheque
	850012
	17, p. 16-18
	Jefferson Augusto Mesquita ME
		182.297,60

	29/9/2009
	Cheque Compensado
	850013
	17, p. 49-51
	MDA Som, Luz e Estrutura Ltda
		20.600,00

	1/10/2009
	Cheque Compensado
	850014
	17, p. 72-74
	Palco Locação Ltda
		27.597,60

	1/10/2009
	Cheque Compensado
	850015
	17, p. 90-94
	Pool Editora Ltda
		3.946,68

	1/10/2009
	Cheque Compensado
	850016
	17, p. 95-97
	Clube do Violeiro Caipira
		66.000,00

	5/10/2009
	Cheque Compensado
	850018
	92, p. 116-118
	Brisa Transporte e Turismo Ltda ME
		3.600,00

	5/10/2009
	Cheque Compensado
	850020
	18, p. 17-19
	Promotus Produtora de Eventos
		7.200,00

	6/10/2009
	Cheque Compensado
	850017
	17, p. 101-103
	Heldis de M. A. Eventos Me
		5.700,00

	7/10/2009
	Cheque Compensado
	850065
	18, p. 32-34
	MDA Som, Luz e Estrutura Ltda
		20.600,00

	8/10/2009
	Cheque
	850067
	92, p. 178-
	Jefferson Augusto Mesquita ME
		45.574,40

	8/10/2009
	Cheque Compensado
	850019
	17, p. 122-124
	SOS Móvel Três R Ltda
		16.000,00

	19/10/2009
	Cheque Compensado
	850069
	18, p. 44-49
	Globo Comunicação S/A
		16.139,00

	20/10/2009
	Cheque
	850066
	18, p. 38
	Palco Locação Ltda
		27.597,60

	26/10/2009
	Cheque Compensado
	850070
	18, p. 50-53
	Rádio Atividade FM Ltda
		10.000,00

	3/11/2009
	Cheque Compensado
	850073
	18, p. 62-64
	S/A Correio Braziliense
		10.667,98

	4/11/2009
	Cheque Compensado
	850072
	18, p. 58-61
	Rádio Transamérica Ltda
		2.880,00

	10/11/2009
	Cheque Compensado
	850068
	18, p. 39-40
	Ossos do Ofício Confraria das Artes
		8.000,00

	10/11/2009
	Cheque Compensado
	850074
	18, p. 66-69
	Globo Comunicação S/A
		3.406,25

	10/11/2009
	Cheque Compensado
	850075
	18, p. 70-73
	S/A Correio Braziliense
		1.236,02

	10/11/2009
	Cheque Compensado
	850077
	18,  p. 78-81
	S/A Correio Braziliense
		6.166,41

	10/11/2009
	Cheque Compensado
	850078
	18, p. 82-85
	S/A Correio Braziliense
		3.833,28

	10/11/2009
	Cheque Compensado
	850079
	18, p. 86-89
	S/A Correio Braziliense
		6.666,99

	10/11/2009
	Cheque Compensado
	850080
	18, p. 90-94
	Pool Editora Ltda
		1.973,34

	13/11/2009
	Cheque
	850076
	18, p. 74-77
	Globo Comunicação S/A
		4.769,00

	25/11/2009
	Cheque
	850081
	18, p. 95-98
	Comunidade Editora Ltda.
		1.020,00

	4/12/2009
	Cheque
	850082
	18, p. 103-105
	GRU
		108,72

	TOTAIS (R$) 
	888.890,00
	888.891,00

58.1.4.	A partir das informações financeira acima dispostas, surgiram as irregularidades aqui tratadas, as quais serão dispostas antes de cada defesa correspondente.
Cotações de Preços - indícios de direcionamento
58.1.5.	A cláusula sétima do termo de convênio (peça 5, p. 4) prescreve a necessária cotação prévia de preços no mercado para a contratação de serviços. E a empresa Peigon Produções Culturais Ltda. ME, representada pela sócia Ana Paula Rocha Rodrigues Chaves (v. peça 104, p. 335-338) , sagrou-se vencedora da primeira cotação de preços e firmou o Contrato 1/2009, em 11/8/2009 (peça 104, p. 335-338) , cujo objeto era a produção da Festa Candango Cantador (em 2009, na cidade de Brasília) nas localidades de São Sebastião, Planaltina, Samambaia e no Plano Piloto, além de logística de hospedagem e passagens aéreas. A empresa Peigon Produções Culturais Ltda. ME concorreu com a empresa Ossos do Ofício Confraria das Artes (v. peça 16, p. 123) .
58.1.6.	Em pesquisa na Internet, foi possível verificar a existência do referido evento, Festival Candango Cantador, nas edições de 2009 e 2013, e que a empresa idealizadora do evento foi a Peigon, conforme se verifica no seu website, in verbis:
http://www.peigon.com.br/2018/portfolio-items/festival-candango-de-musica-2009-e-2013/?portfolioCats=7
58.1.7.	A empresa Ossos do Ofício Confraria das Artes, que concorreu com a vencedora, contratou a Sra. Ana Paula Rocha Rodrigues Chaves como curadora do evento, conforme se evidencia na Nota Fiscal 1047, peça 18, p. 40 (pagamento em 10/11/2009, Cheque 850068, cópia peça 18, p. 39) .
58.1.8.	Tais evidências indicam que houve direcionamento do evento de 2009 para a empresa contratada (Peigon) , posto que outra empresa não poderia ser a vencedora da cotação de preços, mas apenas Peigon Produções Culturais Ltda ME, única empresa capaz de implementar o objeto do convênio. Indica também que as empresas concorrentes tinham ligações entre si, uma vez que uma contratou a outra
58.1.9	A defendente limita-se a dizer que foi ela mesma que criou o evento e que, posteriormente, o cedeu para a empresa Peigon, que teria, depois, assumido a posição de inventora, levando o Tribunal a erro.
58.1.10	A alegação de defesa não prospera, uma vez que, além dos indícios dispostos na instrução anterior (37-42) , a própria contratada (Peigon) afirma que foi a idealizadora/criadora do evento, enquanto a defendente ficou só no argumento, sem trazer qualquer prova concreta de que ela mesma foi a inventora. Portanto, mantém-se a irregularidade, que, como tal, infringe os princípios da impessoalidade, moralidade e economicidade.
Irregularidade 2 (item "b" do Ofício 0481/2019-TCU/Sec-CE, peça 129) : promover a cotação de preços para 'contratação de empresa de produção artística especializada', contendo genérica descrição de item (...) 
58.2.	A responsável alega que "esta forma de cotação era uma orientação oferecida pelo Ministério do Turismo, quando questionado sobre o procedimento que se devia adotar, uma vez que não havia como se estabelecer quais artistas seriam contratados e que a descrição estabelece como especificação o porte do artista e a dimensão do seu reconhecimento artístico" (peça 143, p. 11) .
Análise
58.2.1.	A cotação de preços com descrição genérica inviabiliza a formulação de propostas de mesmo padrão técnico, impossibilitando a economicidade almejada. A vencedora foi a empresa Clube do Violeiro Caipira de Brasília. Verifica-se que, mesmo no Contrato 2/2009 (peça 104, p. 339-342) , não consta o nome dos artistas, havendo referência genérica apenas a "04 artistas de Médio Porte" e "Jurados (05 por evento) - 20 no total". A descrição constante do registro do Siconv do Convênio 70417/2009 (peça 127, p. 17) é a que segue:
META 1 a 3 - Jurados - contratação de especialistas na área musical para julgamento dos concorrentes. Evento 3.
META 1 a 4 - Cachê artista médio porte - renome nacional
58.2.2.	Conforme disposto na instrução de peça 127, a cotação de preços com descrição genérica impede a formulação de propostas de mesmo padrão técnico, afastando a economicidade almejada. A descrição genérica impede sobretudo de se conseguir a melhor proposta para a Administração, na medida em que potencial concorrente não sabe que preço ofertar, já que não sabe qual artista o evento deseja. Com isso, favorece quem conhece o projeto e diminui a concorrência.
58.2.3	A vencedora foi a empresa Clube do Violeiro Caipira de Brasília. Verifica-se que mesmo no Contrato 2/2009 (peça 104, p. 339-342) não consta o nome dos artistas, havendo referência genérica apenas a "04 artistas de Médio Porte" e "Jurados (05 por evento) - 20 no total".
58.2.4.	Uma das empresas participantes da cotação foi a Ideias Assessoria Pesquisa e Projeto Ltda. (peça 16, p. 177, CNPJ 02.456.658/0001-38) , que cotou o valor de R$ 260.000,00 pelos serviços, representada pela Sra. Ana Paula Rocha Rodrigues Chaves (peça 17, p. 1) , sócia também da empresa Peigon Produções Culturais Ltda. ME, idealizadora do evento e contratada para a sua produção.
58.2.5.	Nas suas alegações, apesar de informar que tal descrição seria aceita como válida pelo MTur, a defendente não trouxe tal comprovação e, portanto, a alegação não pode ser aceita, permanecendo a irregularidade apontada.
Irregularidade 3 (item "c" do Ofício 0481/2019-TCU/Sec-CE, peça 129) : efetuar pagamentos indevidos à empresa Peigon Produções Culturais Ltda. ME (...) 
58.3.	A responsável informa que não houve pagamentos indevidos à empresa Peigon Produções Culturais Ltda. ME e que "os pagamentos foram realizados em favor dos reais fornecedores, por meio de boletos bancários, no entanto, o demonstrativo bancário acabou registrando duas operações, sendo uma delas o saque e outra delas o pagamento do boleto como se tivesse sido realizado em dinheiro, quando na verdade fora realizado por meio de cheque" (peça 143, p. 12) .
Análise
58.3.1.	A tabela seguinte identifica o prestador de serviço (coluna beneficiário) e os cheques correspondentes de pagamento, que, no entanto, apresentam como beneficiário a Peigon Produções Culturais Ltda. ME.
	Data
	Cheque
	Peça 18, p.
	Beneficiário
	Valor (R$) 
	Comprov. Depósito
	NF (peça 18 e p.) 
	Vencimento

	10/11/2009
	850077
	78-81
	S/A Correio Braziliense
	6.166,41
	SIM (Peigon Produções) 
	363226 
 (p. 80) 
	30/8/2009

	10/11/2009
	850078
	82-85
	S/A Correio Braziliense
	3.833,28
	SIM (Outros) 
	362251 
 (p. 84) 
	15/8/2009

	10/11/2009
	850079
	86-89
	S/A Correio Braziliense
	6.666,99
	SIM (Peigon Produções) 
	14108 
 (p. 88) 
	15/8/2009

	10/11/2009
	850080
	90-94
	Pool Editora Ltda
	1.973,34
	SIM (Peigon Produções) 
	 (p. 92) 
	30/8/2009

	13/11/2009
	850076
	74-77
	Globo Comunicação S/A
	4.769,00
	SIM (Rafael Rocha Souza) 
	2273 
 (p. 76) 
	
	25/11/2009
	850081
	95-98
	Comunidade Editora Ltda.
	1.020,00
	NÃO
	1832 
 (p. 97) 
	30/8/2009

	TOTAL (R$) 
	24.429,02
	
58.3.2.	O pagamento da NF 2273, da Globo Comunicação S/A (peça 18, p. 76) , foi realizado pelo Sr. Rafael Rocha Souza (peça 18, p. 77) , sócio da Sra. Ana Paula Rocha Rodrigues Chaves na empresa Peigon Produções Culturais Ltda. ME, em 14/8/2009, ressarcido pelo cheque 850076 (peça 18, p. 75 e 81) em 10/11/2009. Neste caso, é evidente que o pagamento não foi realizado diretamente ao prestador de serviços, quebrando o nexo causal. É possível até que tenha havido um ressarcimento ao Sr. Rafael da despesa paga antecipadamente por ele, mas as notícias adiante do uso de um mesmo documental fiscal para comprovar despesas de mais de um convênio impendem a certeza dessa possibilidade e a consequente demonstração da boa e regular aplicação desse valor.
58.3.3.	Em relação aos demais pagamentos da tabela, verifica-se a existência de nota fiscal/boleto bancário em nome da Associação Cultura Acesa. Contudo, os cheques indicam como beneficiária a Peigon Produções Culturais Ltda. ME. Por exemplo, a Nota Fiscal 363226, do S/A Correio Brasiliense (peça 18, p. 80) , no valor de R$ 6.166,41, com vencimento em 30/8/2009, apresenta um comprovante de depósito bancário no mesmo valor, em 10/11/2009, tendo como beneficiário a empresa "P PRODUCOES CULT LTDA ME" (peça 18, p. 81) , conforme cheque 850077.
58.3.4.	Observe-se que, em relação aos valores R$ 6.166,41, R$ 6.666,99, R$ 1.973,84 e R$ 1.020,00, os talonários de cheque, as fotocópias dos cheques e os comprovantes de pagamentos (peça 18, p. 78-79, 81, 86-87, 89-91 e 94-96) estão todos a favor da empresa Peigon Produções. Logo, a beneficiária dos pagamentos foi realmente a empresa Peigon, quebrando assim o nexo entre as despesas e os recursos federias transferidos e pondo abaixo o argumento da defesa. No caso dos R$ 3.833,28, o talonário e a fotocópia de cheque (peça 18, p. 81-82) também estão a favor da Peigon, mas foi apresentado um comprovante de pagamento de boleto (peça 18, p. 85) . Ocorre que tal comprovante está datado de 14/08/2009, enquanto o talonário e a fotocópia de cheque referidos datam de 10/11/2009, restando claro que o cheque não foi usado no pagamento dessa despesa, posto que emitido depois do pagamento e também porque o comprovante de pagamento bancário (peça 18, p. 85) não revela o favorecido. 
58.3.5.	Perante as considerações acima, tem-se claro e evidente a improcedência das alegações de defesa, permanecendo, consequentemente, o débito apontado.
Irregularidade 4 (item "d" do Ofício 0481/2019-TCU/Sec-CE, peça 129) : realizar a movimentação financeira da conta corrente específica por meio de cheques (...) 
58.4.	O responsável alega que a utilização dos cheques para o pagamento não impede o nexo de causalidade entre as execuções financeira e física do objeto do convênio e que "o pagamento com cheque não era impedido pelo ministério na época, visto que apesar de a legislação do SICONV já existir, as funcionalidades do sistema só vieram a ser instaladas muito tempo depois e por isso era permitido a realização de ações sem a utilização do SICONV, pois estas funcionalidades estavam indisponíveis e por isso a abordagem anterior ao sistema era aceita e justamente por isso não ouve oposição do Ministério, visto que era uma orientação corrente à época." (peça 143, p. 13-14) .
Análise
58.4.1.	Considerando que existe previsão legal para o pagamento por meio de cheques (art. 74, § 2º do Decreto-Lei 200/1967) , sugere-se acatar as alegações apresentadas para esse item de irregularidade.
§ 2º O pagamento de despesa, obedecidas as normas que regem a execução orçamentária (lei nº 4.320, de 17 de março de 1964) , far-se-á mediante ordem bancária ou cheque nominativo, contabilizado pelo órgão competente e obrigatoriamente assinado pelo ordenador da despesa e pelo encarregado do setor financeiro.
Irregularidade 5 (item "e" do Ofício 0481/2019-TCU/Sec-CE, peça 129) : receber notas fiscais comprobatórias de despesas sem a identificação do convênio e a especificação da despesa (...) 
58.5.	Alega o responsável que, diferentemente do que ocorre hoje em dia com o advento das notas fiscais eletrônicas, "na época em que o projeto foi realizado, as notas apresentadas eram notas previamente impressas em blocos com autorização específica, conforme legislação vigente" (peça 143, p. 14) . No parágrafo seguinte (peça 143, p. 15) , esclarece que:
Para reduzir a probabilidade de preenchimento equivocado da identificação do convênio, era costume produzir-se um carimbo e, no ato em que a nota fiscal era emitida, se carimbava o documento original, o que tem o mesmo efeito de preenchê-lo utilizando uma caneta, já que não há a possibilidade de se emitir uma outra nota sem o carimbo, já que o documento original é físico e não eletrônico.
58.5.1.	Conclui informando que "as notas apresentadas nos convênios considerados tinham a identificação da fonte de forma clara, ou seja, foi apresentada ao Ministério do Turismo uma nota fiscal física, oriunda de um bloco autorizado antes do advento das notas fiscais eletrônicas, onde o carimbo indicava como fonte outro convênio, com o Ministério da Cultura".
Análise
58.5.1.1.	Apesar dos detalhes técnicos quanto à emissão de notas fiscais não eletrônicas, à época da avença, a cláusula décima segunda do termo de convênio (peça 5, p. 13) prescreveu como deveriam ser emitidos os recibos e notas fiscais e quaisquer outros documentos comprobatórios de despesas realizadas alusivas aos recursos repassados, in verbis:
CLÁUSULA DÉCIMA SEGUNDA - DOS DOCUMENTOS E DA CONTABILIZAÇÃO Obriga-se a CONVENENTE a registrar, em sua contabilidade analítica, os recursos recebidos do CONCEDENTE, sendo que as faturas, recibos, notas fiscais e quaisquer outros documentos comprobatórios de despesas deverão ser emitidos em nome da CONVENENTE, identificando o Convênio e a especificação da despesa, bem como manter em boa ordem, no próprio local em que foram contabilizados, à disposição dos órgãos de Controle Interno e Externo, pelo prazo de 10 (dez) anos, contados da aprovação da prestação de contas (grifos nossos) .
58.5.1.2.	Portanto, considerando que nenhuma das notas fiscais apresentadas na prestação de contas foram editadas já fazendo referência ao Convênio 692/2009 (Siafi 704174/2009) e que a referência somente veio impressa num carimbo, as alegações de defesa não procedem e não podem ser acatadas.
58.5.1.3	A edição da nota fiscal já com a menção ao convênio visa evitar o uso dela para comprovar despesas de várias fontes. E o lançamento do carimbo não evita tal prática, posto que se permite a extração de quantas cópias da nota fiscal se queira com a oposição posterior de carimbo nas cópias, fazendo menção a quantos convênios se deseje, o que não é possível se a nota já for editada com o registro do convênio a que se refere.
58.5.1.4	A questão merece destaque, neste caso em específico, sobretudo, em razão da condenação solidária da Associação Cultura Acesa e do Sr. Rodrigo Cavalcanti Magalhães no TC Processo 031.772/2013-7 (Acórdão 9577/2015-TCU-Segunda Câmara) , no qual se verificou a utilização de uma mesma nota fiscal para comprovação de despesas alusivas a dois convênios, conforme se depreende do excerto seguinte, de maneira que se mantém a irregularidade e a glosa integral das despesas correlatas:
38. A responsável não trouxe quaisquer documentos ou argumentos capazes de explicar o fato de terem sido apresentadas cópias de notas fiscais idênticas na prestação de contas dos convênios Siconv 629846/2008, celebrado com o MTur, e Siconv 633162/2008, celebrado com o MinC.
58.5.1.5.	No caso presente, as notas fiscais indicadas na tabela seguinte foram emitidas além do prazo limite fixado para emissão de documento fiscal. Constam simples carimbos informando que os prazos foram prorrogados, sem nenhuma comprovação do alegado, caracterizando, em princípio, documento inapto para comprovar a realização de despesas com recursos federais.
	Data
	Cheque
	Peça e p.
	Beneficiário do Cheque
	NF (peça e p.) 
	Valor (R$) 

	23/9/2009
	850010
	17, p. 8-11
	Comunidade Editora Ltda.
	 (peça 17, p. 10) 
	3.060,00

	5/10/2009
	850020
	18, p. 17-19
	Promotus Produtora de Eventos
	185 
 (peça 18, p. 19) 
	7.200,00

	6/10/2009
	850017
	17, p. 101-103
	Heldis de M. A. Eventos Me
	301 
 (peça 17, p. 103) 
	5.700,00

	10/11/2009
	850080
	18, p. 90-94
	Peigon Produções Culturais
	 (peça 18, p. 92) 
	1.973,34

	TOTAL (R$) 
	17.933,34

58.5.1.6.	Dessa forma, a alegação não pode ser acatada pois a ausência de menção ao convênio nas notas fiscais, aliado ao histórico de uso de uma nota fiscal para vários ajustes, quebra o nexo causal.
Irregularidade 6 (item "f" do Ofício 0481/2019-TCU/Sec-CE, peça 129) : receber notas fiscais emitidas após o prazo limite previsto para emissão do documento fiscal (...) 
58.6.	O responsável informa que (peça 143, p. 16) : 
Na época em que as notas fiscais foram emitidas, não haviam notas eletrônicas e estas eram impressas, para se imprimir um bloco de notas fiscais era necessário ter uma autorização específica chamada "AIDF" que são as iniciais de "Autorização para Impressão de Documentos Fiscais", fornecida pelo fisco estadual a uma gráfica com autorização para esse tipo de serviço, que só então poderia emitir os blocos de notas fiscais solicitados pela empresa.
Essa autorização possuía validade de 1 ano e quando os blocos não eram utilizados nesse período era solicitada a prorrogação do prazo por mais um ano. Neste caso, o carimbo traz a identificação da AIDF que é um documento público e pode ser consultado, assim como a sua prorrogação, ou seja, estes documentos não estão fora da validade e o carimbo é suficiente para demonstrar isso no caso destas notas impressas.
Análise
58.6.1.	Realmente, assiste razão à defendente, pois, conforme notas fiscais de peças 17, p. 10; peça 18, p. 19; peça 17, p. 103; peça 18, p. 92, há carimbo aposto nelas, prorrogando o prazo de sua vigência/validade. Portanto, as alegações de defesa devem ser acolhidas em relação a esta irregularidade.
Irregularidade 7 (item "g" do Ofício 0481/2019-TCU/Sec-CE, peça 129) : apresentar declaração informando a inexistência de outros patrocinadores (...) 
58.7.	A responsável alega que "ao utilizar o material de divulgação da Peigon Produções, que é posterior à realização do convênio em questão, a análise não considerou os dois eventos como independentes, ao contrário, considerou o evento ocorrido em 2009 e o evento ocorrido em 2013 como se fossem o mesmo evento." E, também, "que todos os patrocínios ali apresentados se referem ao evento de 2013, realizado pela Peigon Produções, não havendo motivo para se considerar que esses patrocínios se referem a um evento que ocorreu 4 anos antes" (peça 143, p. 17) .
Análise
58.7.1.	Conforme extrato do sítio da Peigon reproduzido no item 58.1.6 acima, em nota sobre os eventos de 2009 e 2013, há informação de que o festival foi patrocinado pelo Banco de Brasília (BRB) , Empresa Brasileira de Correios, Fundo de Apoio à Cultura do Distrito Federal, Ministério da Cultura e Petrobrás. 
58.7.2.	Assim, como a nota constante no website da Peigon não diz claramente que referidos patrocínios (Ministério da Cultura, Petrobrás, BRB, Correios e Fundo de Apoio à Cultura do Distrito Federal) também financiaram o evento realizado em 2009 e como a defendente declarou à época que, naquele ano, o festival não contou com outros patrocínios além do recurso do Ministério do Turismo, entende-se que não há indício suficiente que permita se concluir que o evento de 2009 foi mesmo patrocinado por outras fontes, cabendo, em consequência, acolher as alegações de que a informação do sítio da Peigon se referem unicamente ao evento de 2013.
Irregularidade 8 (item "h" do Ofício 0481/2019-TCU/Sec-CE, peça 129) : contratar artistas sem licitação ou mediante processo de inexigibilidade (...) 
58.8.	Nas suas alegações, a responsável pondera que "por ter sido realizado por uma organização particular, não haveria necessidade de cotação prévia como parte do processo, assim sendo, a cotação foi realizada justamente por não ser possível apontar previamente a atração" (peça 143, p. 18) .
Análise
58.8.1.	No Acórdão 1435/2017-TCU-Plenário, Sessão de 5/7/2017, proferido em processo de Consulta relatado pelo Exmo. Ministro Vital do Rêgo (com Voto de Revisor do Exmo. Ministro Augusto Sherman) , o TCU respondeu ao Ministério do Turismo o seguinte:
9.2.1. a apresentação apenas de autorização/atesto/carta de exclusividade que confere exclusividade ao empresário do artista somente para o (s) dia (s) correspondente (s) à apresentação deste, sendo ainda restrita à localidade do evento, não atende aos pressupostos do art. 25, inciso III, da Lei 8.666/1993, representando impropriedade na execução do convênio;
9.2.2. do mesmo modo, contrariam o sobredito dispositivo legal as situações de contrato de exclusividade - entre o artista/banda e o empresário - apresentado sem registro em cartório, bem como de não apresentação, pelo convenente, do próprio contrato de exclusividade;
9.2.3. tais situações, no entanto, podem não ensejar, por si sós, o julgamento pela irregularidade das contas tampouco a condenação em débito do (s) responsável (is) , a partir das circunstâncias inerentes a cada caso concreto, uma vez que a existência de dano aos cofres públicos, a ser comprovada mediante instauração da devida tomada de contas especial, tende a se evidenciar em cada caso, entre outras questões, quando:
9.2.3.1. houver indícios de inexecução do evento objeto do convênio; ou
9.2.3.2. não for possível comprovar o nexo de causalidade, ou seja, que os pagamentos tenham sido recebidos pelo artista ou por seu representante devidamente habilitado, seja detentor de contrato de exclusividade, portador de instrumento de procuração ou carta de exclusividade, devidamente registrados em cartório.
58.8.2	Desse julgado, extrai-se o entendimento de que o pressuposto é que a inexigibilidade se aplica somente a artista ou banda e não a produtora de eventos e, portanto:
a)	 A contratação de artistas, via intermediário, por inexigibilidade de licitação, baseada em exclusividade, deve ser feita mediante a apresentação de Contrato de Exclusividade; 
b) Não são contratos de exclusividade considerados legalmente válidos para fins de contratação de intermediários de artistas por inexigibilidade, a serem pagos com recursos federais, os documentos: i. restritos ao dia do evento; ii. restritos à localidade do evento; iii. não registrados em cartório;  
c) A não apresentação do contrato de exclusividade pela entidade convenente, ou a apresentação de contrato não considerado válido, configura burla ao art. 25, inciso III, da Lei 8.666/1993;
	d) Em caso de ocorrência no disposto na alínea "c" (contratação indevida de intermediário de artistas por inexigibilidade) acima, para se considerar que há uma segunda irregularidade, de não comprovação da boa e regular utilização de recursos, causadora de danos ao Erário, deverá se verificar a ocorrência de uma dessas duas situações: i. inexecução física; ou ii. ausência de comprovação de nexo causal entre os recursos do convênio e pagamentos aos artistas (entenda-se como nexo causal, o pagamento ao artista, ao representante legal da banda, ou ao intermediário exclusivo legalmente constituído) .
58.8.3	Embora o presente caso trate de uma entidade convenente privada, da qual se exige apenas cotação prévia, de acordo com o art. 11 do Decreto 6.170/2007, o julgado acima mencionado pode ser aplicável, conforme ocorreu no caso apreciado pelo Acórdão 8252/2021-TCU-Segunda Câmara, rel. Bruno Dandas.
58.8.4.	Desse modo, considerando que a empresa Clube do Violeiro Caipira de Brasília foi contratada como intermediária das atrações artísticas em procedimento de cotação de preços, sem comprovação do pagamento, pela contratada, dos cachês aos artistas, resta ausente a necessária demonstração do nexo causal entre os recursos federais e as despesas com tais apresentações artísticas.  
58.8.5.	Os elementos que integram os autos comprovam que a empresa Clube do Violeiro Caipira de Brasília (CNPJ 02.561.710/0001-16) foi beneficiada pelos pagamentos irregulares. No entanto, a responsabilidade da contratada pode ser afastada, uma vez que não há obrigação legal dessa empresa guardar os documentos fiscais após cinco anos do fato, conforme entendimento firmado no Acórdão 10047/2015-TCU-Segunda Câmara.
58.8.6.	Dessa forma, as alegações de defesa referentes ao presente item também não merecem ser acatadas.
CONCLUSÃO
59.	Trata-se de tomada de contas especial instaurada pelo Ministério do Turismo (MTur) contra a Associação Cultura Acesa (CNPJ 07.402.279/0001-89) e o Sr. Rodrigo Cavalcanti Magalhães (CPF XXX.033.161-XX) , presidente à época dos fatos, em razão da impugnação total das despesas decorrentes de irregularidades na execução física do objeto do Convênio 692/2009 (Siafi 704174/2009) , firmado em 21/7/2009 entre a referida associação e o MTur.
60.	Devidamente citada, a Associação Cultura Acesa apresentou suas alegações de defesa e, parcialmente, logrou êxito em afastar as irregularidades imputadas. O Sr. Rodrigo Cavalcanti Magalhães, também devidamente citado, permaneceu revel.
61.	A partir da análise efetuada no item "Exame Técnico" acima, permaneceram as irregularidades 1 (não enseja dano) , 2 (não enseja dano) , 3 (enseja dano nos valores discriminados na tabela do item 58.3.1) , 5 (enseja dano, pois a ausência de menção ao convênio nas notas fiscais, aliado ao histórico de uso de uma nota fiscal para vários ajustes, quebra o nexo causal) e 8 (enseja dano no valor dos pagamentos feitos aos artistas) .
62.	Dessa forma, serão considerados apenas os débitos referentes às irregularidades 3 (pagamentos indevidos realizados à empresa Peigon Produções Culturais Ltda. ME) , 5 (notas fiscais comprobatórias de despesas sem a identificação do convênio e a especificação da despesa) e 8 (contratação de artistas sem apresentação de orçamentos, contratos de exclusividade e comprovantes de pagamentos dos cachês respectivos) , conforme análise efetuada acima.
63.	Tendo em vista que não constam dos autos elementos que permitam reconhecer a boa-fé dos responsáveis, sugere-se que as suas contas sejam julgadas irregulares, nos termos do art. 202, § 6º, do Regimento Interno do TCU, com a imputação do débito atualizado monetariamente e acrescido de juros de mora, nos termos do art. 202, §1º do Regimento Interno do TCU, descontado o valor eventualmente recolhido, e com a aplicação da multa prevista no art. 57 da Lei 8.443/1992.
PROPOSTA DE ENCAMINHAMENTO
64.	Diante do exposto, submetem-se os autos à consideração superior, propondo ao Tribunal:
	a) considerar revel o Sr. Rodrigo Cavalcanti Magalhães (CPF XXX.033.161-XX) , para todos os efeitos, dando-se prosseguimento ao processo, com fulcro no art. 12, § 3º, da Lei 8.443/1992; 
	b) rejeitar parcialmente as alegações de defesa apresentadas pela Associação Cultura Acesa (CNPJ 07.402.279/0001-89) ;
            c) julgar irregulares, nos termos dos arts. 1º, inciso I; 16, inciso III, alíneas "b" e "c", § 2º, da Lei 8.443/92 c/c os arts. 19 e 23, inciso III, da mesma Lei, e com os arts. 1º, inciso I; 209, inciso II, e 214, inciso III, do Regimento Interno/TCU, as contas da Associação Cultura Acesa (CNPJ 07.402.279/0001-89) e do Sr. Rodrigo Cavalcanti Magalhães (CPF XXX.033.161-XX) , quanto aos recursos recebidos por intermédio do Convênio 692/2009 (Siafi 704174/2009) , firmado em 21/7/2009 entre a referida associação e o Ministério do Turismo (MTur) e condená-los ao pagamento das quantias a seguir especificadas, com a fixação do prazo de quinze dias, a contar da notificação, para comprovar, perante o Tribunal (art. 214, inciso III, alínea "a", do Regimento Interno) , o recolhimento da dívida aos cofres do Tesouro Nacional, atualizada monetariamente e acrescida dos juros de mora, calculada a partir das datas discriminadas e até a data do recolhimento, na forma prevista na legislação em vigor, abatendo-se na oportunidade o valor já ressarcido;
	Quantitativo dos débitos:
	c.1.) Débito referente à Irregularidade 3 (pagamentos indevidos realizados à empresa Peigon Produções Culturais Ltda. ME) 
	Data
	Cheque
	Peça 18, p.
	Beneficiário
	Valor (R$ 1,00) 
	Comprov. Depósito
	NF (peça 18 e p.) 
	Vencimento

	10/11/2009
	850077
	78-81
	S/A Correio Braziliense
	6.166,41
	SIM (Peigon Produções) 
	363226 
 (p. 80) 
	30/8/2009

	10/11/2009
	850078
	82-85
	S/A Correio Braziliense
	3.833,28
	SIM (Outros) 
	362251 
 (p. 84) 
	15/8/2009

	10/11/2009
	850079
	86-89
	S/A Correio Braziliense
	6.666,99
	SIM (Peigon Produções) 
	14108 
 (p. 88) 
	15/8/2009

	10/11/2009
	850080
	90-94
	Pool Editora Ltda
	1.973,34
	SIM (Peigon Produções) 
	 (p. 92) 
	30/8/2009

	13/11/2009
	850076
	74-77
	Globo Comunicação S/A
	4.769,00
	SIM (Rafael Rocha Souza) 
	2273 
 (p. 76) 
	
	25/11/2009
	850081
	95-98
	Comunidade Editora Ltda.
	1.020,00
	NÃO
	1832 
 (p. 97) 
	30/8/2009

	TOTAL (em R$ 1,00) 
	24.429,02
	
	c.2) Débito referente à irregularidade 5 (notas fiscais comprobatórias de despesas sem a identificação do convênio e a especificação da despesa) 
	Data
	Cheque
	Peça e p.
	Beneficiário do Cheque
	NF (peça e p.) 
	Valor (R$ 1,00) 

	23/9/2009
	850010
	17, p. 8-11
	Comunidade Editora Ltda.
	 (peça 17, p. 10) 
	3.060,00

	5/10/2009
	850020
	18, p. 17-19
	Promotus Produtora de Eventos
	 (peça 18, p. 19) 
	7.200,00

	6/10/2009
	850017
	17, p. 101-103
	Heldis de M. A. Eventos Me
	 (peça 17, p. 103) 
	5.700,00

	10/11/2009
	850080
	18, p. 90-94
	Peigon Produções Culturais
	 (peça 18, p. 92) 
	1.973,34

	TOTAL (R$) 
	17.933,34

	c.3) Débito referente à irregularidade 8 (contratação de artistas sem apresentação de orçamentos, contratos de exclusividade e comprovantes de pagamentos dos cachês respectivos:
	Contrato
 (peça e p.) 
	Empresa Contratada
	Serviços Contratados
	Valor (R$ 1,00) 

	2/2009
 (104, p. 339-342) ,
em 21/9/2009
	Clube do Violeiro Caipira de Brasília 
 (CNPJ 02.561.710/0001-16) 
	04 artistas de médio porte e 20 jurados 
	220.000,00 

	e) aplicar à Associação Cultura Acesa (CNPJ 07.402.279/0001-89) e ao Sr. Rodrigo Cavalcanti Magalhães (CPF XXX.033.161-XX) , individualmente, a multa prevista no art. 57 da Lei 8.443/1992 c/c o art. 267 do Regimento Interno, com a fixação do prazo de quinze dias, a contar da notificação, para comprovar, perante o Tribunal (art. 214, inciso III, alínea "a", do Regimento Interno) , o recolhimento da dívida aos cofres do Tesouro Nacional, atualizada monetariamente desde a data do acórdão até a do efetivo recolhimento, se for paga após o vencimento, na forma da legislação em vigor;
	f) autorizar, desde logo, a cobrança judicial da dívida, caso não atendidas as notificações, na forma do disposto no art. 28, inciso II, da Lei 8.443/1992;
	g) autorizar, nos termos do art. 26 da Lei 8.443, de 1992, caso solicitado, o parcelamento das dívidas em até 36 (trinta e seis) parcelas mensais e sucessivas, esclarecendo aos responsáveis que a falta de pagamento de qualquer parcela importará no vencimento antecipado do saldo devedor (art. 217, § 2º, do Regimento Interno do TCU) , sem prejuízo das demais medidas legais;
	h) encaminhar cópia da deliberação que vier a ser proferida, bem como dos relatório e voto que a fundamentarem, à Procuradoria da República no Distrito Federal, nos termos do § 3º do art. 16 da Lei 8.443/1992 c/c § 7º do art. 209 do Regimento Interno do TCU, para ajuizamento das ações cabíveis, informando-se que o inteiro teor da decisão pode ser consultado no endereço virtual https://www.tcu.gov.br/acordaos; e
	i) enviar cópia do Acórdão que vier a ser proferido aos responsáveis e ao Ministério do Turismo-MTur, nos termos do Memorando-Circular 58/2018-Segecex, de 12/11/2018, para ciência, informando que a presente deliberação, acompanhada do Relatório e do Voto que a fundamenta, está disponível para a consulta no endereço virtual https://www.tcu.gov.br/acordaos, além de esclarecer que, caso requerido,  o TCU poderá fornecer sem custos as correspondentes cópias, de forma impressa."
	É o relatório.

Fabricio Correia de Aquino (18486/OAB-DF), Eduardo Guerra de Almeida Neves (46985/OAB-DF) e outros, representando Associação Cultura Acesa.

Procurador Marinus Eduardo De Vries Marsico.

TOMADA DE CONTAS ESPECIAL. NÃO COMPROVAÇÃO DA BOA E REGULAR APLICAÇÃO DOS RECURSOS FEDERAIS REPASSADOS PELO MINISTÉRIO DO TURISMO. CITAÇÃO. REVELIA DO GESTOR. ALEGAÇÕES DE DEFESA INSUFICIENTES PARA COMPROVAÇÃO DA BOA E REGULAR APLICAÇÃO DOS RECURSOS FEDERAIS REPASSADOS. CONTAS IRREGULARES. DÉBITO. MULTA.

TOMADA DE CONTAS ESPECIAL (TCE)

Secretaria de Controle Externo de Tomada de Contas Especial (SecexTCE).

Trago ao Colegiado Tomada de Contas Especial-TCE instaurada pelo Ministério do Turismo (MTur) , em desfavor da Associação Cultura Acesa e do Sr. Rodrigo Cavalcanti Magalhães, presidente daquela associação à época dos fatos, em razão de irregularidades na execução física do objeto do Convênio 692/2009 (Siafi 704174/2009) , firmado em 21/7/2009, tendo por objeto a implementação do projeto intitulado "Festival de Música Candango Cantador" em Brasília/DF.
2.	No âmbito do Tribunal, os responsáveis foram citados solidariamente pelas irregularidades a seguir caracterizadas e condutas especificadas, conforme instrução às peças 127/128:
 
"I.1 - Ocorrência: Não comprovação da boa e regular aplicação dos recursos federais repassados pelo Ministério do Turismo (MTur) por meio do Convênio 692/2009 (Siafi 704174/2009) firmado em 21/7/2009, tendo por objeto a implementação do projeto intitulado "Festival de Música Candango Cantador" em Brasília/DF, em virtude da impugnação total das despesas, decorrente de irregularidades na execução física do objeto e do não encaminhamento da documentação suficiente exigida para a prestação de contas do convênio, nos termos consignados nos seguintes posicionamentos técnicos: Nota Técnica de Análise 90/2011 (de 18/2/2011; peça 11) ; Nota Técnica de Reanálise 571/2014 (de 12/9/2014; peça 12) ; Nota Técnica de Reanálise 67/2015 (de 11/5/2012, peça 15) ; Nota Técnica de Reanálise Financeira 49/2016 (de 25/1/2016, peça 14) ; Parecer Técnico 149/2018 (peça 112, p. 11-19) e Parecer Financeiro 1122/2018 (peça 114, p. 6-18) .
Condutas:
a)	direcionar a cotação de preços para contratar empresa para produção dos eventos denominados "Festival de Música Candango Cantador" (em São Sebastião, em Planaltina, em Samambaia e no Plano Piloto) e logística de hospedagem e passagens aéreas em favor da empresa Peigon Produções Culturais Ltda. ME, idealizadora do evento "Festival de Música Candango Cantador", que foi, inclusive, contratada por uma de suas concorrentes, a empresa Ossos do Ofício Confraria das Artes (v. peça 16, p. 123) para prestar serviço de curadoria (seleção de mostra artística; peça 18, p. 40) , em afronta aos princípios da impessoalidade, moralidade e economicidade exigidos na cláusula terceira, inciso II, letra 'h' do termo de convênio (irregularidade 1 da presente instrução) ;
b)	promover a cotação de preços para 'contratação de empresa de produção artística especializada', contendo a genérica descrição de item como 'cachê artista médio porte - renome nacional', inviabilizando a formulação de propostas de padrão técnico e preços compatíveis, inviabilizando o atingimento da economicidade almejada (empresa contratada: Clube do Violeiro Caipira de Brasília, CNPJ 02.561.710/0001-16) (irregularidade 2 da presente instrução) ;
c)	efetuar pagamentos indevidos à empresa Peigon Produções Culturais Ltda. ME, constantes da tabela 4 da presente instrução, que identifica o credor, prestador de serviço (coluna beneficiário) e os cheques de pagamento, que, no entanto, indicam como beneficiário a referida empresa (irregularidade 3 da presente instrução) ;
d)	realizar a movimentação financeira da conta corrente específica por meio de cheques, descumprindo a cláusula sétima do termo de convênio e impedindo a comprovação do imprescindível nexo de causalidade entre as execuções financeira e física do objeto do convênio (irregularidade 4 da presente instrução) ;
e)	receber notas fiscais comprobatórias de despesas sem a identificação do convênio e a especificação da despesa, descumprindo a cláusula décima segunda do termo de convênio e impedindo a comprovação do imprescindível nexo de causalidade entre as execuções financeira e física do objeto do convênio (irregularidade 5 da presente instrução) ;
f)	receber notas fiscais emitidas após o limite previsto para emissão do documento fiscal (tabela 6 da presente instrução) , contendo carimbos informando que os prazos foram prorrogados, sem nenhuma comprovação do alegado, caracterizando, em princípio, documento inapto para comprovar a realização de despesas com recursos federais (irregularidade 6 da presente instrução) ;
g)	apresentar declaração informando a inexistência de outros patrocinadores, o que contraria as evidências observadas no site da empresa Peigon Produções Culturais Ltda. ME, impossibilitando a necessária identificação de qual fonte de recursos custeou que parcela do objeto conveniado, impedindo a comprovação do imprescindível nexo de causalidade entre as execuções financeira e física do objeto do convênio (irregularidade 7 da presente instrução) ;
h)	contratar artistas sem licitação ou mediante processo de inexigibilidade, mediante cotação de preços eivada de vícios insanáveis, sem identificação dos artistas contratados, sem apresentação de contratos de exclusividade e sem comprovação do pagamento dos cachês aos artistas que se apresentaram, impedindo a comprovação do imprescindível nexo de causalidade entre as execuções financeira e física do objeto do convênio das despesas realizadas nessas contratações, no valor de R$ 200.000,00 (irregularidade 8 da presente instrução) .
3.	Devidamente citados, o gestor deixou transcorrer o prazo de defesa sem se pronunciar nos autos, devendo o Tribunal declarar a sua revelia e a continuidade do processo. A entidade, por sua vez, apresentou alegações de defesa insertas nos autos à peça 143. Ao analisar as alegações de defesa, a unidade técnica (peças 148/150) concluiu nos seguintes termos:
"61. A partir da análise efetuada no item 'Exame Técnico' acima, permaneceram as irregularidades 1 (não enseja dano) , 2 (não enseja dano) , 3 (enseja dano nos valores discriminados na tabela do item 58.3.1) , 5 (enseja dano, pois a ausência de menção ao convênio nas notas fiscais, aliado ao histórico de uso de uma nota fiscal para vários ajustes, quebra o nexo causal) e 8 (enseja dano no valor dos pagamentos feitos aos artistas) .
62.	Dessa forma, serão considerados apenas os débitos referentes às irregularidades 3 (pagamentos indevidos realizados à empresa Peigon Produções Culturais Ltda. ME) , 5 (notas fiscais comprobatórias de despesas sem a identificação do convênio e a especificação da despesa) e 8 (contratação de artistas sem apresentação de orçamentos, contratos de exclusividade e comprovantes de pagamentos dos cachês respectivos) , conforme análise efetuada acima.
63.	Tendo em vista que não constam dos autos elementos que permitam reconhecer a boa-fé dos responsáveis, sugere-se que as suas contas sejam julgadas irregulares, nos termos do art. 202, § 6º, do Regimento Interno do TCU, com a imputação do débito atualizado monetariamente e acrescido de juros de mora, nos termos do art. 202, §1º do Regimento Interno do TCU, descontado o valor eventualmente recolhido, e com a aplicação da multa prevista no art. 57 da Lei 8.443/1992."
4.	O Ministério Público junto ao TCU, em cota singela, ratificou a instrução técnica (peça 151) .
5.	Feita essa breve contextualização passo a decidir.
6.	No mérito, acolho a íntegra da instrução da unidade técnica, ratificada pelo Ministério Público junto ao TCU, cujos fundamentos adoto como razões de decidir, sem prejuízo dos breves comentários a seguir.
7.	Verifico da instrução técnica que as irregularidades estão adequadamente consubstanciadas e representam substrato factual para o julgamento das contas dos responsáveis, porquanto apesar de justificar algumas das ocorrências apontadas no ofício citatório, a entidade não logrou comprovar a boa e regular aplicação dos recursos transferidos pelo concedente por meio de convênio cujo objeto era a implementação do projeto intitulado "Festival de Música Candango Cantador", em Brasília/DF. 
8.	Com efeito, concordo com o exame técnico precedente quando acolhe parte dos argumentos apresentados pela entidade, especialmente em relação às irregularidades 4 (realizar a movimentação financeira da conta corrente específica por meio de cheques, 6  (receber notas fiscais emitidas após o prazo limite previsto para emissão do documento fiscal) e 7 (apresentar declaração informando a inexistência de outros patrocinadores) , pelos motivos alinhavados pela unidade instrutiva. 
9.	Igualmente, concordo com a SecexTCE quando conclui que as alegações de defesa foram insuficientes para elidir parte das irregularidades apontadas, eis que não lograram esclarecer as seguintes ocorrências: i) pagamentos indevidos realizados à empresa Peigon Produções Culturais Ltda. ME (irregularidade 3) ; ii) notas fiscais comprobatórias de despesas sem a identificação do convênio e a especificação da despesa (irregularidade 5) ; e iii) contratação de artistas sem apresentação de orçamentos, contratos de exclusividade e comprovantes de pagamentos dos cachês respectivos (irregularidade 8) , conforme análise realizada pela unidade técnica.
10.	Nessas circunstâncias, não havendo os beneficiários demonstrado a boa e regular aplicação dos recursos conveniados, visto que não lograram comprovar a execução física e financeira do objeto conveniado, assiste razão à unidade instrutiva quando propõe não acolhimento de parte dos argumentos de defesa, devendo os responsáveis assumir a responsabilidade pelo ressarcimento do dano verificado. 
11.	Concordo, ainda, com a unidade instrutiva quando atribui responsabilidade solidária ao Sr. Rodrigo Cavalcanti Magalhães e à Associação Cultura Acesa, uma vez que, conforme demonstra o exame técnico, ao primeiro foi atribuída a administração da entidade, na qualidade de seu presidente e junto com a entidade que presidia foram beneficiários dos recursos do convênio, para aplicação no objeto pactuado, sem que tenham demonstrado a sua regular aplicação.
12.	Assim, a instrução técnica consignou os elementos necessários para caracterizar a conduta dos responsáveis, o nexo de causalidade entre as condutas e as irregularidades geradoras do dano e restou configurada conduta ao menos culposa do gestor e da entidade, conforme resumido na peça instrutiva e reproduzido no relatório que antecede este voto. 
13.	Além disso, o valor do dano foi adequadamente quantificado, especificados os correspondentes valores nominais e as respectivas datas de ocorrência, nos termos da legislação de regência, conforme expresso na instrução técnica que orientou a citação do responsável (peças 127/128) , bem como na instrução de mérito.
14.	Concordo, ainda, com o exame técnico quando aponta a não ocorrência da prescrição da pretensão punitiva e ressarcitória do Tribunal no presente caso, a primeira delas com base na jurisprudência ainda pacífica no Tribunal, que estabelece o critério decenal para a ocorrência do instituto.
15.	Em relação à prescrição da pretensão ressarcitória por parte do TCU, acolho a conclusão da instrução técnica, entretanto com diverso fundamento legal, pois o entendimento que tenho adotado e levado aos colegiados desta Corte de Contas está alinhado à tese que esclarece que a recente decisão do STF, no âmbito do RE 636.886, alcança a etapa de cobrança do título extrajudicial constituído pelo Tribunal de Contas da União, e não altera o entendimento jurisprudencial do Tribunal sobre a imprescritibilidade das ações de ressarcimento do dano, fundado no art. 37, § 5º, da Constituição Federal.
16.	Em primeiro lugar, resta isento de dúvidas que a jurisprudência consolidada deste Tribunal de Contas da União (TCU) se formou no sentido da imprescritibilidade das ações de ressarcimento ao erário. Nesse sentido, reproduzo o Enunciado de Súmula 282, desta Corte: "As ações de ressarcimento movidas pelo Estado contra os agentes causadores de danos ao erário são imprescritíveis."
17.	De outra parte, e à semelhança dos outros julgadores deste TCU, não desconheço a recente decisão exarada pelo Supremo Tribunal Federal (STF) , prolatada no âmbito do Recurso Extraordinário (RE) 636.886/AL, por meio da qual foi fixado o seguinte enunciado para o Tema 899, de repercussão geral: "É prescritível a pretensão de ressarcimento ao erário fundada em decisão de Tribunal de Contas."
18.      No entanto, mesmo após o julgamento dos embargos de declaração, naquele feito, pelo STF, muitas dúvidas remanesceram sobre o tema, e apenas por decisão desta Corte de Contas a jurisprudência vigente poderá ser alterada, com o esclarecimento de todas as questões atinentes à matéria.
             Ante todo o exposto, acatando os pareceres convergentes da unidade técnica e do MP/TCU, voto no sentido de que o Tribunal acolha a minuta de acórdão que ora submeto ao Colegiado.
TCU, Sala das Sessões, em 15 de março de 2022.
Ministro JOÃO AUGUSTO RIBEIRO NARDES
Relator